ACORDAO-COMPLETO-2479503

ACÓRDÃO 19003/2021 ATA 41/2021 - SEGUNDA CÂMARA

VISTOS, relatados e discutidos estes autos de tomada de contas especial instaurada pela Agência Nacional do Cinema (Ancine) em desfavor de Júlio César Wohlgemuth diante da omissão no dever de prestar contas dos recursos federais captados por meio do incentivo fiscal aportado em função da "Lei Rouanet" sob o valor original de R$ 203.988,15 no âmbito do Pronac n.º 05.0028 em prol da realização do projeto cinematográfico intitulado como "Oswaldo Aranha - O voto e a Revolução", tendo a vigência do referido projeto cultural sido inicialmente estipulada para o período de 31/1/2006 a 31/12/2010;
ACORDAM os Ministros do Tribunal de Contas da União, reunidos na Sessão da 2ª Câmara, ante as razões expostas pelo Relator, em:
9.1. acolher parcialmente as alegações de defesa oferecidas pela Animatógrafo Cinema e Vídeo Ltda., diante dos elementos de convicção até aqui obtidos pelo TCU;
9.2. rejeitar a correspondente defesa apresentada por Júlio César Wohlgemuth;
9.3. promover a exclusão da Animatógrafo Cinema e Vídeos Ltda. e da Fantasias Luminosas Ltda. na presente relação processual, diante dos elementos de convicção até aqui obtidos pelo TCU;
	9.4. julgar irregulares as contas de Júlio César Wohlgemuth, nos termos dos arts. 16, III, alíneas "a", "b" e "c", 19, caput, e 23, III, da Lei n.º 8.443, de 1992, para condená-lo ao pagamento do correspondente débito, com a atualização monetária e os juros de mora calculados desde as datas informadas até o efetivo recolhimento, fixando-lhe o prazo de 15 (quinze) dias, contados da notificação, para que comprove perante o Tribunal, nos termos do art. 214, III, "a", do RITCU, o recolhimento da referida dívida em favor da Agência Nacional do Cinema (Ancine) , na forma da legislação em vigor, sob as seguintes condições:
	Data da Ocorrência
	Valor Original (em R$) 
	Observação

	24/11/2006
	152.856,12
	-

	19/6/2007
	51.132,03
	-

	9/3/2012
	10.000,00
	já restituído

	9.6. aplicar em desfavor de Júlio César Wohlgemuth a multa prevista no art. 57 da Lei n.º 8.443, de 1992, sob o valor de R$ 80.000,00 (oitenta mil reais) , fixando-lhe o prazo de 15 (quinze) dias, contados da notificação, para que comprove, perante o Tribunal, nos termos do art. 214, III, "a", do RITCU, o recolhimento da referida dívida ao Tesouro Nacional, com a devida atualização monetária, na forma da legislação em vigor;
9.7. autorizar, caso requerido, nos termos do art. 26 da Lei n.º 8.443, de 1992, e do art. 217 do RITCU, o parcelamento das dívidas fixadas por este Acórdão em até 36 (trinta e seis) parcelas mensais e sucessivas, com a devida atualização monetária e os correspondentes acréscimos legais, esclarecendo ao responsável que a falta de pagamento de qualquer parcela importará no vencimento antecipado do saldo devedor, nos termos do art. 217, § 2º, do RITCU, sem prejuízo das demais medidas legais;
9.8. autorizar, desde logo, a cobrança judicial das dívidas fixadas por este Acórdão, nos termos do art. 28, inciso II, da Lei n.º 8.443, de 1992, diante do não atendimento à notificação; e
9.9. enviar a cópia do presente Acórdão, com o Relatório e a Proposta de Deliberação, à Procuradoria da República no Estado do Rio Grande do Sul, nos termos do art. 16, § 3º, da Lei n.º 8.443, de 1992, para o ajuizamento das ações civis e penais cabíveis.

Tomada de Contas Especial instaurada pela Agência Nacional do Cinema (Ancine) em desfavor de Júlio César Wohlgemuth diante da omissão no dever de prestar contas dos recursos federais captados por meio do incentivo fiscal aportado em função da Lei Rouanet sob o valor original de R$ 203.988,15 no âmbito do Pronac n.º 05.0028 em prol da realização do projeto cinematográfico intitulado como Oswaldo Aranha  O voto e a Revolução, tendo a vigência do referido projeto cultural sido inicialmente estipulada para o período de 31/1/2006 a 31/12/2010.

Segunda Câmara

Agência Nacional do Cinema (Ancine).

3. Responsáveis: Animatógrafo Cinema e Vídeo Ltda. (CNPJ 01.643.386/0001-12); Júlio César Wohlgemuth (CPF XXX.270.730-XX).

13.1. Ministros presentes: Bruno Dantas (Presidente), Aroldo Cedraz e Raimundo Carreiro.
13.2. Ministro-Substituto presente: André Luís de Carvalho (Relator).

ACORDAO-COMPLETO-2556809

Acórdão de Relação 7126/2022 - Segunda Câmara

Acórdão de Relação

ANDRÉ DE CARVALHO

Trata-se de tomada de contas especial instaurada pela Agência Nacional do Cinema (Ancine) em desfavor de Júlio César Wohlgemuth diante da omissão no dever de prestar contas dos recursos federais captados por meio do incentivo fiscal aportado em função da "Lei Rouanet" sob o valor original de R$ 203.988,15 no âmbito do Pronac n.º 05.0028 em prol da realização do projeto cinematográfico intitulado como "Oswaldo Aranha - O voto e a Revolução", tendo a vigência do referido projeto cultural sido inicialmente estipulada para o período de 31/1/2006 a 31/12/2010.
2.	Após a análise final do feito, o Auditor Federal Cristiano Rondon Prado de Albuquerque lançou o seu parecer conclusivo à Peça 73, com a anuência dos dirigentes da Secex-TCE (Peças 74 e 75) , nos seguintes termos:
" (...) HISTÓRICO
2. A Deliberação Ancine nº 30, de 30/1/2006 (peça 3, p. 25) , autorizou a captação de recursos no valor de R$ 914.542,00 (peça 3, p. 23 e 25) , que foram redimensionados para R$ 420.525,00 (peça 9, p. 124) . O prazo de captação dos recursos foi originalmente estabelecido até 31/12/2006, sendo sucessivamente prorrogado até 31/12/2010 (peça 3, p. 43) . Por conseguinte, o prazo para apresentação da prestação de contas final recaiu em 30/4/2011.
3. Do total autorizado, foi efetivamente captado o montante de R$ 203.988,15, conforme discriminado no quadro abaixo:
	Data de crédito
	Valor (R$) 
	Peça/Página

	24/11/2006
	152.856,12
	peça 3/p. 63

	19/06/2007
	51.132,03
	peça 3/p. 77

4. Registra-se que o projeto 'Oswaldo Aranha - O voto e a revolução' foi originalmente proposto pela empresa Fantasias Luminosas Ltda. - EPP (CNPJ 03.005.343/0001-37) , representada pelo sócio Pablo José Mendes Duque (CPF XXX.105.451-XX (fl. 02) .
5. Por meio da Deliberação/Ancine 200, de 30/06/2006 (peça 10, p. 71) , foi aprovada a primeira alteração de titularidade do projeto para a empresa Animatógrafo Cinema e Vídeo Ltda. - ME (CNPJ 01.643.386/0001-12) .
6. Em virtude de nova solicitação de alteração de titularidade do projeto, desta vez da empresa Animatógrafo Cinema e Vídeo Ltda. - ME para o Sr. Júlio César Wohlgemuth, a Ancine emitiu o Parecer Técnico 104/2013, datado de 5/3/2013 (peça 8, p. 158-160) , do qual se destaca os seguintes fatos:
a) o produtor que solicitava assumir a titularidade do projeto, Sr. Júlio César Wohlgemuth, encontrava-se registrado no Sistema Ancine Digital, o que atestava a regularidade de sua situação, além do atendimento aos requisitos necessários para a realização do projeto, mantendo as condições de obra brasileira de produção independente;
b) a primeira proponente, Fantasias Luminosas Ltda., captou recursos que foram liberados após a troca de titularidade do projeto, não tendo, assim, gerido os referidos recursos;
c) a segunda proponente, a Animatógrafo Cinema e Vídeo Ltda., captou novos recursos e executou parte do orçamento proposto, tendo apresentado à Ancine a prestação de contas parcial;
d) a prestação de contas parcial da Animatógrafo Cinema e Vídeo Ltda. não foi aprovada, tendo a empresa devolvido o valor corrigido de R$ 15.090,00 (R$ 10.000,00 valor histórico) aos cofres União, em 9/3/2012, conforme GRU e comprovante bancário acostado aos autos (peça 10, p. 92) ;
e) o Sr. Júlio César Wohlgemuth possuía os direitos relativos à obra, bem como a anuência dos investidores - exceto o Banco Banrisul, que até então não se manifestara - para a alteração da produtora, mantendo os recursos já aportados, mas ainda não liberados; e
f) o representante da família do biografado, Sr. André Aranha Corrêa do Lago, conhecia e autorizava a realização da obra, bem como fazia referência ao roteiro redigido pelo Sr. Júlio César Wohlgemuth.
7. Diante disso, na Reunião de Diretoria Colegiada 474, de 19/03/2013, foi aprovada a segunda alteração de titularidade do projeto para o Sr. Júlio César Wohlgemuth, mediante o Despacho DIR 8415/2013 (peça 8, p. 164) . Registra-se que não foi realizada a publicação no Diário Oficial da União - DOU referente a essa segunda alteração de titularidade, conforme analisado pela Procuradoria Federal junto à Ancine, no Parecer 378/2014/PF-Ancine/PGF/AGU de 17/11/2014 (peça 9, p. 40-50) .
8. Expirado o prazo para a prestação de contas final, em 31/12/2010 (peça 3, p. 43) , sem que o proponente tenha encaminhado à Ancine a documentação necessária para tal, foi emitida a Nota Técnica Ancine SFO/CPC nº 16/2016 (peça 9, p. 124-138) concluindo pela não consecução dos objetivos pactuados, haja vista que a obra não foi apresentada, e tampouco foi encaminhada a documentação exigida para a prestação de contas final (Depósito Legal na Cinemateca Brasileira, Cópia da Obra e Certificado de Produto Brasileiro) .
9. Por conseguinte, a Diretoria Colegiada da Ancine emitiu a Deliberação 156-E/2016, de 17/5/2016 (peça 9, p. 140) , decidindo pela não aprovação integral da prestação de conta do projeto 'Oswaldo Aranha - O voto e a revolução' por omissão do dever de prestar contas.
10. O fundamento para a instauração desta tomada de contas especial, conforme apontado no Relatório do Tomador de Contas s/n (peça 10, p. 51) e seu correspondente Relatório do Tomador de Contas s/n (Complementar) (peça 10, p. 105-106) , foi a omissão no dever de prestar contas dos recursos que foram movimentados pelo proponente, sendo imputada ao Sr. Júlio César Wohlgemuth a responsabilidade pelo débito correspondente à totalidade dos recursos captados. 
11. Registra-se que, em virtude da devolução do montante corrigido de R$ 15.090,00, efetivada pela empresa Animatógrafo Cinema e Vídeo Ltda. (vide item 6, d, supra) , o valor do débito foi retificado pelo Despacho 74-E/2018/SFO/ CPC, de 20/02/2018 (peça 10, p. 97 e 98) , abatendo-se a quantia de R$ 10.000,00 (valor original do débito) da primeira liberação de recursos. O Relatório do Tomador de Contas Complementar s/n (peça 10, p. 105-106) ajustou o débito em razão do aludido abatimento.
12. O Relatório de Auditoria nº 211/2018 do Ministério da Transparência e Controladoria-Geral da União (peça 10, p. 115-118) ratificou o posicionamento do tomador de contas. Contudo, divergiu quanto à forma de lançamento da quantia restituída pela empresa Animatógrafo Cinema e Vídeo Ltda., considerando a data da primeira parcela de recursos creditada e não a data do efetivo recolhimento, ocorrido em 9/3/2012.
13. Após serem emitidos o Certificado de Auditoria e o Parecer do Dirigente do Órgão de Controle Interno (peça 10, p. 119 e 120) , o processo foi remetido a esse Tribunal.
14. A instrução inicial do feito (peça 12) concluiu que, a partir dos elementos constantes dos autos, se fazia necessária a realização de diligência junto à Ancine, para a adequada caracterização do débito, da conduta dos responsáveis e do nexo de causalidade entre essa conduta e o prejuízo apontado, a qual se efetivou mediante o Ofício 2106/2018-TCU/Secex-TCE, de 5/10/2018 (peça 15) , nos seguintes termos:
'Diante do exposto, submetem-se os autos à consideração superior, propondo realizar diligência à Agência Nacional do Cinema (Ancine) , com fundamento nos arts. 10, § 1º, e 11 da Lei 8.443/1992 c/c o art. 157 do RI/TCU, para que, no prazo de 30 dias, encaminhe ao TCU novo relatório sobre as ocorrências de irregularidades no projeto 'Oswaldo Aranha - O voto e a revolução', cadastrado no Sistema de Apoio às Leis de Incentivo à Cultura (Salic) sob o número 05-0028, informando:
a) para cada item de irregularidade a descrição detalhada da ocorrência com sua respectiva motivação, o valor individualizado do débito, a conduta dos responsáveis, o nexo de causalidade entre a conduta e o prejuízo apontado, a data de ocorrência e a documentação comprobatória, tendo em vista que:
a.1) há prestação de contas parcial apresentada pela empresa Animatógrafo Cinema e Vídeo Ltda. reprovada, com valor não aprovado de R$ 10.000,00 já devolvido ao Erário pela mesma empresa, mas sem a discriminação da quantia dos recursos captados que foram aprovados;
a.2) há diversas alterações de titularidade não permitindo dizer a quem caberia a responsabilidade sobre a prestação de contas; 
a.3) os extratos bancários mostram receitas e despesas nos anos de 2006 e 2007, mas o Sr. Júlio César Wohlgemuth só recebeu a titularidade do projeto em 2013; e
b) a data em que a prestação de contas final deveria ser apresentada e quem seria o responsável por ela, tendo em vista os mesmos fatos supracitados.'
15. A Ancine tomou ciência do aludido ofício em 25/10/2018 (peça 16) , encaminhando ao TCU os elementos às peças 18-23, precedidos pelo Ofício nº 23-E/2018-ANCINE/SGI/GPO/CCO, de 7/11/2018 (peça 17) , no qual faz referência ao Despacho nº 368-E/2018/SFO/ CPC (peça 20) , onde são apresentadas respostas para cada item da diligência, sintetizadas no 'QUADRO SÍNTESE DE RESPOSTAS - COM INDICAÇÃO DOCUMENTAL PARA FINS DE LOCALIZAÇÃO PROCESSUAL' (peça 19) .
16. De acordo com o exame técnico empreendido na instrução à peça 27, as respostas apresentadas pela Ancine prestaram-se a esclarecer os pontos tidos por necessários à adequada caracterização do débito, da conduta dos responsáveis e o correspondente nexo de causalidade, com base nas seguintes constatações:
a) o débito apurado nos autos foi adequadamente configurado, tendo em vista que 'o Relatório de Análise Financeira nº 089/2011, emitido em complementaridade ao 071/2011, concluiu que 'todos os recursos captados para a execução do filme tiveram uma despesa correlata, que todas as despesas efetuadas foram comprovadas com documentos fiscais de valor compatível e que os itens orçamentários executados correspondem às despesas declaradas na relação de pagamentos'. E que, segundo a análise técnica, o material enviado estava condizente com a etapa declarada e os gastos executados' (item 22.4 da instrução à peça 27) ;
b) a efetiva responsabilidade pela prestação de contas do projeto 'Oswaldo Aranha - O voto e a revolução' recai, efetivamente, sobre o Sr. Júlio César Wohlgemuth, conforme a decisão contida no Despacho DIR nº 8415/2013 (peça 8, p. 164) (itens 23.3 e 23.4 da instrução à peça 27) ;
c) 'embora o Sr. Júlio César Wohlgemuth tenha assumido o projeto apenas em 2013, sua responsabilização na presente TCE deveu-se à sua omissão quanto a um conjunto de providências que, na sua condição de proponente, deveria ter adotado com vistas a demonstrar o regular emprego da integralidade dos recursos captados, destacando-se neste sentido, a apresentação da prestação de contas final e a emissão do Certificado de Produto Brasileiro (CPB) ' (item 24.2 da instrução à peça 27) ;
d) 'as diversas intercorrências que se sucederam ao longo da execução do projeto (reprovação da prestação de contas parcial, trocas de titulares, etc) postergaram a fase de prestação de contas do projeto de 2011 para o ano de 2015, período no qual, inequivocamente, o Sr. Júlio César Wohlgemuth já detinha a condição de responsável' (item 25.2 da instrução à peça 27) .
17. Em vista dos esclarecimentos apresentados, concluiu-se pela necessidade de citação do Sr. Júlio César Wohlgemuth, com a imputação do débito de R$ 193.988,15 (já abatido o valor de R$ 15.090,00, referente à glosa da primeira parcela dos recursos) (item 6.d supra) , decorrente da irregularidade a seguir discriminada:
Irregularidade: não comprovação da regular aplicação dos recursos captados por força do projeto Salic 05-0028, em virtude da não apresentação da prestação de contas final do projeto, e também pela não emissão do Certificado de Produto Brasileiro (CPB) do filme 'Oswaldo Aranha - O voto e a revolução'.
18. Implementada a citação proposta, o Sr. Júlio César Wohlgemuth apresentou alegações de defesa (peça 33) . A defesa foi analisada na instrução à peça 34 dos autos, concluindo-se pela sua rejeição, tendo em vista que remanescia 'pendente de apresentação a prestação de contas final do aludido projeto, bem com a comprovação de tenha sido emitido o Certificado de Produto Brasileiro do filme em questão, o que faz nascer a presunção de débito pela integralidade dos valores captados'
19. Por conseguinte, formulou-se proposta pelo julgamento de irregularidade das contas, débito e multa, a qual foi perfilhada pelos dirigentes desta Secex-TCE (peças 35 e 36) e pelo representante do MPTCU (peça 37) .
20. O Ministro Relator dissentiu do encaminhamento alvitrado, por entender que também deveriam ser citadas as empresas Fantasias Luminosas Ltda. e Animatógrafo Cinema e Vídeo Ltda., além de adotadas medidas saneadoras objetivando a identificação de todos os agentes públicos responsáveis pelo acompanhamento do projeto cultural, no âmbito da Ancine. Nessa linha, foi proferido o Acórdão 11718/2019-TCU-Segunda Câmara (peça 38) , cuja parte dispositiva se reproduz abaixo:
'1.7. determinar que a Secex-TCE adote as seguintes medidas:
1.7.1. promova, nos termos do art. 8º, da Lei 8.443, de 1992, a citação solidária da Fantasias Luminosas Ltda., como entidade proponente do projeto 'Oswaldo Aranha - O voto e a Revolução' e da Animatógrafo Cinema e Vídeos Ltda., como entidade beneficiária dos recursos captados a partir da Lei 8.313, de 1991, além da adicional citação solidária de Júlio César Wohlgemuth, nos termos dos arts. 10, § 1º, e 12, II, da Lei nº 8.443, de 1992, e do art. 202, II, do RITCU, para, no prazo de 15 (quinze) dias contados da notificação, apresentarem as suas alegações de defesa em face de todas as irregularidades detectadas nos autos e, especialmente, da ausência do necessário nexo causal entre os recursos captados e os dispêndios supostamente incorridos, além da efetiva ausência de plena consecução do objeto pactuado, ou recolherem o correspondente valor do débito pela integralidade dos valores captados, atualizado monetariamente desde a data das ocorrências até os efetivos recolhimentos, em favor do Tesouro Nacional sob o valor total dos recursos captados para a execução do projeto 'Oswaldo Aranha - O voto e a Revolução', diante da necessidade de devolução dos recursos apenas parcialmente aplicados e sem o necessário aproveitamento em prol do empreendimento previsto, após o encerramento do prazo de captação, e diante da inviabilidade de conclusão do projeto, em sintonia com o art. 27, § 3º, do vigente Decreto 1.494, de 1995, ante a sua posterior revogação somente em 2006; e
1.7.2. promova, nos termos dos arts. 157 e 187 do RITCU, a diligência junto à Agência Nacional do Cinema para que, no prazo de 15 (quinze) dias, informe a completa identificação de todos os agentes públicos na Ancine responsáveis pelo acompanhamento da execução do projeto 'Oswaldo Aranha - O voto e a Revolução' em face de todas as irregularidades detectadas nos autos e, especialmente, da ausência do necessário nexo causal entre os recursos captados e os dispêndios supostamente incorridos, além da efetiva ausência de plena consecução do objeto pactuado, já que, pelo seus atos omissivo-comissivos teriam permitido, com erro grosseiro, a prática da sucessiva transferência da titularidade do aludido projeto sem o necessário dever de cuidado em relação ao efetivo cumprimento dos objetivos pactuados; devendo a unidade técnica submeter a subsequente proposta de citação de todos esses responsáveis ao Ministro-Relator no prazo de até 60 (sessenta) dias contados da prolação do presente Acórdão.'
21. Em cumprimento à deliberação, foram promovidas as citações e diligência a seguir detalhadas:
a) Júlio César Wohlgemuth: Citação
	Ofício nº 
	Data do ofício
	Origem do endereço
	Data de recebimento 
	Nome do recebedor 
	Fim do Prazo para defesa
	Defesa Apresentada 

	14398/2019
 (peça 44) 
	9/12/2019
	Receita Federal
	27/12/2019
 (AR peça 56) 
	Júlio C. Wohlgemuth
	11/1/2020
	7/1/2020
 (peça 55) 

b) Fantasias Luminosas Ltda.: Citação
	Ofício nº 
	Data do ofício
	Origem do endereço
	Data de recebimento 
	Nome do recebedor 
	Fim do Prazo para defesa
	Defesa Apresentada 

	14397/2019
 (peça 43) 
	9/12/2019
	Receita Federal
	19/12/2019
 (AR peça 57) 
	Augusto das Neves
	3/1/2020
	-

c) Animatógrafo Ltda.: Citação
	Ofício nº 
	Data do ofício
	Origem do endereço
	Data de recebimento 
	Nome do recebedor 
	Fim do Prazo para defesa
	Defesa Apresentada 

	14536/2019
 (peça 46) 
	10/12/2019
	Receita Federal
	19/12/2019
 (AR peça 58) 
	Ilegível
	13/2/2020
 (prorrogado peça 49) 
	28/5/2020
 (peça 58) 

d) Ancine: Diligência
	Ofício nº 
	Data do ofício
	Origem do endereço
	Data de recebimento 
	Nome do recebedor 
	Fim do Prazo para atendimento
	Atendimento

	14399/2019
 (peça 45) 
	9/12/2019
	-
	19/12/2019
 (AR peça 54) 
	Ilegível
	3/1/2020
	-

	4780/2020
 (peça 62) 
reiteração
	17/2/2020
	- 
	13/3/2020
 (AR peça 64) 
	Adriana Barreto
	28/3/2020
	16/7/2020
 (peças 68-69) 

21.1. Transcorrido o prazo regimental, verifica-se que a empresa Fantasias Luminosas Ltda. se manteve silente, devendo ser considerada revel, na forma do art. 12, §3º, da Lei 8.443/1992, conforme análise em tópico específico, adiante apresentado.
21.2. Por sua vez, o Sr. Júlio César Wohlgemuth e a empresa Animatógrafo Ltda. apresentaram tempestivas alegações de defesa (peças 55 e 68-69, respectivamente) , que seguem adiante analisadas, no tópico EXAME TÉCNICO.
21.3. No tocante à diligência dirigida à Ancine, por meio do Ofício 14399/2019 (peça 45) , reiterada pelo Ofício 4780/2020 (peça 62) , seu efetivo atendimento deu-se tão somente em 13/3/2020 (peça 64) , quando foram encaminhados os elementos constantes das peças 68 e 69 que, de igual modo, serão analisados no tópico EXAME TÉCNICO, adiante.
21.4. Entrementes, em 30/12/2019, a Ancine opôs Embargos de Declaração, objetivando esclarecer o item 1.7.2 do Acórdão 11718/2019-TCU-Segunda Câmara, relativamente à 'motivação (obscuridade) quanto a uma suposta ausência do 'necessário nexo causal entre os recursos captados e os dispêndios supostamente ocorridos' (peça 52) .
21.5. O recurso foi apreciado por meio do Acórdão de Relação nº 601/2020 (peça 59) , sendo recebido como 'mera petição, nos termos do art. 287, § 6º, do RITCU, sem qualquer efeito suspensivo ou infringente no âmbito do presente processo de tomada de contas especial, negando-lhe o eventual seguimento'. Dentre os fundamentos adotados pelo Relator, destaca-se: 
'Considerando, no entanto, que, ao determinar, como medida processual, a realização de mera diligência pela unidade técnica, o aludido Acórdão 11.718/2019 não teria sequer afetado o patrimônio jurídico de qualquer pessoa, além de não padecer de qualquer vício, até porque os eventuais esclarecimentos devem ser prestados pela Ancine à unidade técnica, ao responder a referida diligência, não subsistindo, assim, o interesse recursal para a oposição dos supostos embargos;
Considerando que os supostos embargos tenderiam apenas a comprometer o célere e efetivo exercício do controle externo pelo TCU, até porque a eventual citação futura dos aludidos agentes públicos responsáveis também abriria a oportunidade de apresentação de esclarecimentos pelos gestores públicos, estando as razões para a referida diligência relacionadas evidentemente com a necessidade de obtenção dos aludidos esclarecimentos sobre as eventuais falhas na condução dos procedimentos no âmbito da Ancine;
Considerando, portanto, que, por não atender aos mínimos requisitos legais e regimentais como embargos de declaração, o referido expediente acostado à Peça 52 pela Ancine deve ser recebido como mera petição, nos termos do art. 287, § 6º, do RITCU, sem qualquer efeito suspensivo ou infringente no âmbito do presente processo de tomada de contas especial, devendo lhe ser negado, ainda, o eventual seguimento;'
21.6. Outrossim, na aludida deliberação, reiterou-se a determinação proferida no item 1.7.2 do Acórdão 11718/2019-TCU-Segunda Câmara, no sentido de 'informar a completa identificação de todos os agentes públicos responsáveis na Ancine pelo acompanhamento da execução do projeto intitulado como 'Oswaldo Aranha - O voto e a Revolução' em face de todas as irregularidades detectadas no presente processo'.
EXAME TÉCNICO
I - Da revelia da empresa Fantasias Luminosas Ltda:
Da validade das notificações
22. Preliminarmente, cumpre tecer breves considerações sobre a forma como são realizadas as comunicações processuais no TCU. A esse respeito, destacam-se o art. 179, do Regimento Interno do TCU (Resolução 155, de 4/12/2002) e o art. 4º, inciso III, § 1º, da Resolução TCU 170, de 30 de junho de 2004, in verbis:
'Art. 179. A citação, a audiência ou a notificação, bem como a comunicação de diligência, farse-ão:
I - mediante ciência da parte, efetivada por servidor designado, por meio eletrônico, fac-símile, telegrama ou qualquer outra forma, desde que fique confirmada inequivocamente a entrega da comunicação ao destinatário;
II - mediante carta registrada, com aviso de recebimento que comprove a entrega no endereço do destinatário;
III - por edital publicado no Diário Oficial da União, quando o seu destinatário não for localizado;
 (...) 
Art. 3º As comunicações serão dirigidas ao responsável, ou ao interessado, ou ao dirigente de órgão ou entidade, ou ao representante legal ou ao procurador constituído nos autos, com poderes expressos no mandato para esse fim, por meio de:
I - correio eletrônico, fac-símile ou telegrama;
II - servidor designado;
III - carta registrada, com aviso de recebimento;
IV - edital publicado no Diário Oficial da União, quando o seu destinatário não for localizado, nas hipóteses em que seja necessário o exercício de defesa'.
Art. 4º. Consideram-se entregues as comunicações:
I - efetivadas conforme disposto nos incisos I e II do artigo anterior, mediante confirmação da ciência do destinatário;
II - realizadas na forma prevista no inciso III do artigo anterior, com o retorno do aviso de recebimento, entregue comprovadamente no endereço do destinatário;
III - na data de publicação do edital no Diário Oficial da União, quando realizadas na forma prevista no inciso IV do artigo anterior.
§ 1º O endereço do destinatário deverá ser previamente confirmado mediante consulta aos sistemas disponíveis ao Tribunal ou a outros meios de informação, a qual deverá ser juntada ao respectivo processo.'
23. Bem se vê, portanto, que a validade da citação via postal não depende de que o aviso de recebimento seja assinado pelo próprio destinatário da comunicação, o que dispensa, no caso em tela, a entrega do AR em 'mãos próprias'. A exigência da norma é no sentido de o Tribunal verificar se a correspondência foi entregue no endereço correto, residindo aqui a necessidade de certeza inequívoca. 
24. Não é outra a orientação da jurisprudência do TCU, conforme se verifica dos julgados a seguir transcritos:
'São válidas as comunicações processuais entregues, mediante carta registrada, no endereço correto do responsável, não havendo necessidade de que o recebimento seja feito por ele próprio (Acórdão 3648/2013-TCU-Segunda Câmara, Relator Ministro JOSÉ JORGE) ;
É prescindível a entrega pessoal das comunicações pelo TCU, razão pela qual não há necessidade de que o aviso de recebimento seja assinado pelo próprio destinatário. Entregandose a correspondência no endereço correto do destinatário, presume-se o recebimento da citação. (Acórdão 1019/2008-TCU-Plenário, Relator Ministro BENJAMIN ZYMLER) ;
As comunicações do TCU, inclusive as citações, deverão ser realizadas mediante Aviso de Recebimento - AR, via Empresa Brasileira de Correios e Telégrafos, bastando para sua validade que se demonstre que a correspondência foi entregue no endereço correto. (Acórdão 1526/2007-TCU-Plenário, Relator Ministro AROLDO CEDRAZ) .'
25. A validade do critério de comunicação processual do TCU foi referendada pelo Supremo Tribunal Federal, nos termos do julgamento do MS-AgR 25.816/DF, por meio do qual se afirmou a desnecessidade da ciência pessoal do interessado, entendendo-se suficiente a comprovação da entrega do 'AR' no endereço do destinatário:
'EMENTA: AGRAVO REGIMENTAL. MANDADO DE SEGURANÇA. DESNECESSIDADE DE INTIMAÇÃO PESSOAL DAS DECISÕES DO TRIBUNAL DE CONTAS DA UNIÃO. ART. 179 DO REGIMENTO INTERNO DO TCU. INTIMAÇÃO DO ATO IMPUGNADO POR CARTA REGISTRADA, INICIADO O PRAZO DO ART. 18 DA LEI nº 1.533/51 DA DATA CONSTANTE DO AVISO DE RECEBIMENTO. DECADÊNCIA RECONHECIDA. AGRAVO IMPROVIDO.
O envio de carta registrada com aviso de recebimento está expressamente enumerado entre os meios de comunicação de que dispõe o Tribunal de Contas da União para proceder às suas intimações.
O inciso II do art. 179 do Regimento Interno do TCU é claro ao exigir apenas a comprovação da entrega no endereço do destinatário, bastando o aviso de recebimento simples.'
26. No presente caso, verifica-se que a empresa Fantasias Luminosas Ltda. foi validamente citada, por intermédio do Ofício nº 14397/2019-TCU/Seproc, de 9/12/2019 (peça 43) , recebida no endereço da responsável obtido na base de dados da Receita Federal, conforme pesquisa realizada pelo TCU (peça 40) , conforme comprova o AR à peça 57.
Da revelia
27. Nos processos do TCU, a revelia não leva à presunção de que sejam verdadeiras todas as imputações levantadas contra os responsáveis, diferentemente do que ocorre no processo civil, em que a revelia do réu opera a presunção da verdade dos fatos narrados pelo autor. Dessa forma, a avaliação da responsabilidade do agente não pode prescindir da prova existente no processo ou para ele carreada. 
28. Ao não apresentar sua defesa, o responsável deixou de produzir prova da regular aplicação dos recursos sob sua responsabilidade, em afronta às normas que impõem aos gestores públicos a obrigação legal de, sempre que demandados pelos órgãos de controle, apresentar os documentos que demonstrem a correta utilização das verbas públicas, a exemplo do contido no art. 93 do Decreto-Lei 200/67: 'Quem quer que utilize dinheiros públicos terá de justificar seu bom e regular emprego na conformidade das leis, regulamentos e normas emanadas das autoridades administrativas competentes.' 
29. Não obstante a revelia configurada neste processo, manifesta-se por que seja ponderado, em favor da empresa Fantasias Luminosas Ltda., o fato de que ela não geriu quaisquer recursos, enquanto esteve à frente do projeto, não havendo, portanto, objeto para uma prestação de contas, contrariamente ao sugerido no considerandum correspondente ao fato, no bojo do Acórdão 1178/2019-TCU-Segunda Câmara. 
30. Essa circunstância, na opinião deste auditor, se afigura bastante para afastar a responsabilização da referida empresa, nesta TCE, em sintonia aos princípios da proporcionalidade e da razoabilidade, uma vez que não se identifica em sua conduta (do dirigente) o liame causal com o dano ao erário, ora tratado.
31. A propósito, vale lembrar que, à época da efetiva transferência - no caso, ocorrida em 30/6/2006 (peça 10, p. 71) , em 28/11/2014 (peça 9, p. 134, item 4.1.25) , não havia qualquer razão para que a Fantasias Luminosas Ltda. cogitasse acerca da não conclusão do projeto e, por conseguinte, do dano ao erário dela decorrente.
32. Na sequência, passa-se à análise das alegações de defesa apresentadas pelo Sr. Júlio César Wohlgemuth e pela empresa Animatógrafo Cinema e Vídeo Ltda., das razões do recurso de Embargos de Declaração, que foi recebido como mera petição, por força do Acórdão de relação nº  601/2020 (peça 59) , e das respostas apresentadas pela Ancine, em atendimento à diligência determinada no item 1.7.2 do Acórdão 11718/2019-TCU-Segunda Câmara (Ofício 14399/2019.
II - Alegações de defesa de Júlio César Wohlgemuth (peça 55) 
33. Consoante se verifica à peça 55, as alegações apresentadas pelo responsável, em atenção ao Ofício nº 14398/2019 (peça 44) , possuem idêntico teor daquelas já apresentadas, por ocasião da primeira citação que lhe fora dirigida, por meio do Ofício nº 1909/2019, de 17/4/2019 (peça 31) . 
34. Na análise originalmente empreendida pela instrução técnica à peça 34, pode-se constatar que o responsável pautou sua defesa no mesmo argumento que, reiteradamente, vinha sustentando perante a Ancine (peça peças 8, p. 230 e 236; e 10, p. 31) , no sentido de que a responsabilidade pelo projeto não poderia ser a ele imputada, pois a aprovação da transferência de titularidade da empresa Animatógrafo Ltda., em seu favor, operada por meio do Despacho DIR nº 8415/2013 (peça 8, p. 164) não teria se aperfeiçoado com a publicação no Diário Oficial da União.
35. O argumento foi rejeitado pela referida análise técnica, cujo conteúdo se reproduz, no essencial:
'28. Não assiste razão ao defendente. A questão por ele suscitada foi objeto de inúmeras controvérsias nos autos, tendo se resolvido, ao final, com a emissão do Parecer nº 378/2014/PF-ANCINE/PGF/AGU (peça 9, p. 40-50) , por meio do qual a Procuradoria-Geral da Ancine consolidou o entendimento de que 'a ausência de publicação da decisão no Diário Oficial da União, por si só, não é suficiente para impedir que a mesma produza efeitos perante as partes envolvidas'.
 (...) 30.  Como se depreende dos fatos acima expostos, o Parecer nº 378/2014/PF-ANCINE/PGF/AGU (peça 9, p. 40-50) , pela solidez de seus fundamentos acima destacados, deixa assente que a responsabilidade pela prestação de contas do projeto 'Oswaldo Aranha - O Voto e a Revolução' recai, efetivamente, sobre o Sr. Júlio César Wohlgemuth.
31. Ressalta-se que o impasse criado em torno da pretendida nova troca de titularidade do projeto, para que o Sr. Júlio César Wohlgemuth pudesse captar recursos como microempreendedor individual (MEI) , e cuja negativa resultou em seu manifesto intento de desistir de assumi-lo, não conduz à possibilidade de retorno da empresa Animatógrafo Cinema e Vídeo Ltda. à condição de proponente, como bem observou a Procuradoria-Geral da Agência. 
32. Desse modo, com a prevalência da decisão contida no Despacho DIR n° 8415/2013 (peça 8, p. 164) , que aprovou a troca de titularidade da Animatógrafo Cinema e Vídeo Ltda. para o Sr. Júlio C. Wohlgemuth, a ele incumbiu-se o dever legal de prestar contas dos recursos públicos captados para a execução do projeto.
33. Assim, considera-se improcedente o argumento de que não teria sido concluída com eficácia a transferência de titularidade do projeto 'Osvaldo Aranha - O Voto e a Revolução', da empresa Animatógrafo Cinema e Vídeo Ltda. para o Sr. Júlio César Wohlgemuth, em virtude da ausência de publicação da decisão correspondente, no Diário Oficial da União - DOU.
34. Pelos mesmos fundamentos, cai por terra a afirmação do responsável, no sentido de que 'a conclusão do projeto é totalmente possível, desde que o processo de 'substituição de proponente' seja efetivamente finalizado (publicação no DOU, etc) e os valores do orçamento corrigidos pela inflação oficial do período'. 
35. Quanto à alegação de que os recursos foram regularmente aplicados no projeto (item 23) , cumpre esclarecer que as peças técnicas a que o responsável se refere como comprobatórias de sua assertiva (Relatório de Análise de Cumprimento do Objeto nº 0073/2011 - COMPLEMENTAR à peça 6, p. 66-72; e Nota Técnica ANCINE nº 08/2012, à peça 7, p. 23) referem-se à prestação de contas parcial apresentada pela empresa Animatógrafo Cinema e Vídeo Ltda., anteriormente à transferência de titularidade do projeto.
36. Neste ponto, cabe registrar que as diversas intercorrências que se sucederam ao longo da execução do projeto (reprovação da prestação de contas parcial, trocas de titulares, etc) postergaram a fase de prestação de contas final de 2011 para o ano de 2015 (cf. Ofício nº 766/2015/CPC/SFO/ANCINE, peça 9, p. 96-98) , vindo a responsabilidade recair sobre o Sr. Júlio César Wohlgemuth.
37. Assim, não obstante se reconheça que, após a prestação de contas parcial, não mais ocorreu captação ou gestão de recursos, já que o prazo para tanto expirou em 31/12/2011 (peça 3, p. 43) , é certo que, com a transferência da titularidade, o Sr. Júlio César Wohlgemuth assumiu o dever de apresentar a prestação de contas final do projeto e do Certificado de Produto Brasileiro (CPB) , caso a obra estivesse concluída, ou, se inconclusa, de efetuar a devolução integral dos recursos, conforme reiteradamente solicitado pelos Ofícios CPC/SFO/ANCINE nos 7666/2015; 1919/2015; 56/2016; e 245/2016 (respectivamente à peça 9, p. 96-99; 100-103; 108-111; 116-120) .
38. Com relação à emissão do Certificado de Produto Brasileiro (CPB) , cumpre esclarecer que tal providência consiste em um registro, na Ancine, que deve preceder a exibição ou comercialização de toda obra cinematográfica e videofonográfica brasileira. No entanto, por si só, a emissão do certificado 'apenas confirma a existência de uma determinada obra-audiovisual, mas não comprova que o produto certificado corresponda a todas as especificações do produto proposto e aprovado pelos órgãos competentes', tal como enunciado na jurisprudência do TCU (Acórdão 6777/2014-TCU-Segunda Câmara) . 
39. No presente caso, as alegações de defesa corroboram o fato de que o filme ainda não foi concluído, e, portanto, não poderia ser efetivamente apresentado para emissão do CPB.
40. Por outro lado, em virtude de não haver ocorrido novas captações e movimentações de recursos, após a prestação de contas parcial já submetida à Ancine, pela Animatógrafo Cinema e Vídeo Ltda., não resta alternativa para o responsável, senão promover a devolução integral dos recursos captados para a execução do projeto, no valor de R$ 193.988,15 (abatido o valor histórico de R$ 10.000,00, recolhido pela Animatógrafo Cinema e Vídeo Ltda - vide item 6. 'd') , uma vez que a não conclusão do filme 'Osvaldo Aranha - O Voto e a Revolução' obsta a comprovação do regular emprego dos recursos captados.'
36. Complementa-se a transcrição acima, esclarecendo que o Parecer nº 378/2014/PF-ANCINE/PGF/AGU (peça 9, p. 40-50) fora emitido acerca do requerimento da empresa Animatógrafo Ltda., para que fosse reconhecida a validade da decisão que determinou a troca de titularidade do projeto, dessa empresa para o Sr. Júlio Wohlgemuth. Nesse sentido, destaca-se as seguintes colocações do parecerista da AGU:
'21. No caso sob análise, a Diretoria aprovou a troca de titularidade em 19 de marco de 2013 (fl. 1446) ; o antigo titular e o novo proponente foram comunicados da decisão adotada (fl. 1.456) . Houve a consumação da transferência, cuja decisão, inclusive, fora disponibilizada no site da ANCINE (fl. 1.583) 
 (...) 23. Com efeito, a partir deste momento (comunicação da decisão) era fato consumado que a Animatógrafo Cinema e Vídeo Ltda. não mais detinha qualquer relação com o projeto, tendo, inclusive, saldado suas pendências durante o procedimento de prestação de contas parcial.
 (...) 35. Neste caso, é imperativa a observância do princípio da proteção à confiança, que limita a possibilidade de alteração de atos da Administração, sob pena de fomentar o desprestígio da atuação administrativa perante a sociedade.
	36. Assim sendo, há de ser acolhido o recurso interposto pela produtora Animatógrafo Cinema e Vídeo Ltda., mantendo-se íntegra a decisão proferida pela Diretoria Colegiada, tendo cm vista que a ausência da sua publicação no Diário Oficial da União não seria suficiente para afastar os efeitos produzidos entre as partes; e em respeito ao princípio da proteção à confiança. (GRIFA-SE) '
37. Assim, reitera-se as conclusões anteriormente formuladas (peça 34) , manifestando-se pela rejeição das alegações de defesa apresentadas pelo Sr. Júlio César Wohlgemuth.
III - Alegações de defesa de Animatógrafo Cinema e Vídeo Ltda (peças 60 e 61) :
38. A empresa Animatógrafo Ltda. apresentou defesa composta por arrazoado (peça 60) e anexos relativos à documentação pertinente (peça 61) . 
39. Após contextualizar brevemente os fatos e reproduzir os fundamentos do Acórdão 11718/2019-TCU-Segunda Câmara, a defesa adentrou em suas alegações, segregando-a nos tópicos a seguir expostos, que serão analisados conjuntamente, em razão de sua interdependência e complementaridade.
Alegação 1: Regularidade da prestação de contas
40. A defesa refutou que tenha se caracterizado 'a ausência do necessário nexo causal entre os recursos captados e os dispêndios supostamente incorridos', pois a Animatógrafo Ltda. prestou contas à Ancine.
41. A esse respeito, reproduziu excerto da Nota Técnica nº 08/2012 (Anexo 1 - peça 61, p. 1) , que fora encaminhada pela Ancine ao TCU, e na qual se registrou que a prestação de contas apresentada pela Animatógrafo Ltda. abrangeu 'desde a data de aprovação do projeto (31/1/2006) até setembro de 2009'. Na aludida Nota Técnica foi mencionado que o Relatório de Análise Financeira nº 089/2011 teria constatado a integral correlação de 'todos os recursos captados para a execução do filme' com as despesas realizadas e os correspondentes documentos fiscais.
42. No excerto reproduzido pela defesa, informou-se que a prestação de contas da Animatógrafo Ltda. não foi aprovada unicamente em razão da glosa relacionada à Nota Fiscal nº 0267, cuja descrição referia-se a 'Despesa de utilização de ilha, edição, sonorização, créditos e letreiros', o que foi considerado incompatível com o objeto social da empresa 'prestação de serviços de assessoria em gestão empresarial e de comunicações'. 
43. Ademais, alegou-se que a regularidade dos procedimentos de prestação de contas, que se encontrava registrada em diversos documentos da Ancine, fora determinante para a aprovação da transferência de titularidade do projeto para o Sr. Júlio César Wohlgemuth. Acerca do fato, salientou que a iniciativa da transferência teria partido do Sr. Júlio Wohlgemuth, conforme atestam as cópias de mensagens eletrônicas que integram os Anexos 19 e 20 (peça 61, p. 44-46) .
44. Por fim, assinalou que, ao longo da atuação da defendente, teriam sido plenamente atingidos os objetivos pactuados 'na parte que lhe tocou', até a data da aprovação da titularidade do projeto (19/3/2013) .
Alegação 2: Relevância do material produzido
45. A defesa informou que a Animatógrafo Ltda. teria entregado vasto material por ela produzido, composto por um total de 29 (vinte e nove) discos de informações, contendo 23 horas e 15 minutos de entrevistas, imagens captadas (internas, externas e aéreas) e material iconográfico (fotografias e imagens de jornais da época) , conforme excerto reproduzido da Nota Técnica nº 08/2012. 
46. De acordo com a referida nota técnica, o material produzido era aderente ao tema proposto, indicando conformidade com o roteiro aprovado na Ancine, com a etapa em que se encontrava o projeto e com as atividades declaradas como executadas, pela proponente. O material audiovisual apresentado seria suficiente para a 'a decupagem e montagem da obra proposta, um longa-metragem documental com 100 minutos de duração'.
47. Em acréscimo, a defesa apontou como o principal fator para a não conclusão da obra a exigência de comprovação de 50% dos recursos aprovados para a execução do projeto, nos termos do § 4º do art. 4º da Lei 8.685/1993. Nesse sentido, alegou que 'ao permitir-se a liberação com apenas 50% de integralização, conforme requisito mínimo estabelecido pela lei, não havia garantia de novas captações que assegurassem a conclusão da obra'. Ressalvou, por fim, que os recursos teriam sido aplicados integralmente pela Animatógrafo Ltda.
Alegação 3: Impropriedade da citação solidária da peticionária
48. No intuito de demonstrar a 'impropriedade' na determinação para citar a Animatógrafo Ltda., em solidariedade com o Sr. Júlio César Wohlgemuth, a defesa apresentou um breve histórico dos fatos relacionados com a troca de titularidade do projeto cultural, os quais, no seu entender, se prestam a confirmar a legitimidade e definitividade da transferência para o novo proponente.  
49. De forma sintética, expõem-se os principais fatos abordados pela defesa, cuja documentação correspondente se encontra nos Anexos 5 a 18 (peça 61, p. 7-43) :
a) Em 2012, o Sr. Júlio Wohlgemuth manifestou interesse de se apresentar como novo proponente do projeto, requerendo a troca de titularidade à Coordenação de Acompanhamento de Projetos da Ancine, em 20/11/2012.
b) A troca da titularidade foi aprovada pela Diretoria Colegiada da Ancine, em 19/3/2013, sendo autorizada pelo Despacho 25/2013/ANCINE/SFO/CAP, vindo a constituir 'ato jurídico perfeito, gerando efeitos legais e direito adquirido do peticionário que, por força de lei, devem ser respeitados e observados'.
c) Por ocasião das trocas de titularidade do projeto (Fantasias Luminosas > Animatógrafo > Júlio Wohlgemuth) não havia normatização que regulasse o procedimento, o que só veio a ocorrer com a edição da IN ANCINE nº 125/2015. 'Entretanto, existia um fluxo de formulários disponíveis para as solicitações dos administrados e formulários de triagem documental para a triagem e modelo de parecer para os servidores. Neste procedimento, no momento da segunda troca, não havia a consulta de regularidade perante a União antes da aprovação pela Diretoria Colegiada. A consulta era realizada após a decisão da Diretoria e antes da abertura de contas de captação e publicação no DOU'.
d) Em 2/4/2013, o Sr. Júlio Wohlgemuth solicita nova troca de titularidade, para captar como microempreendedor individual - MEI (Anexo 9, p. 61, p. 17) , pleito que foi negado com base no Parecer nº 197/2013/PFANCINE/PGF/AGU (Anexo 12, p. 61, p. 23) .
e) Em mensagem eletrônica, de 25/7/2013, o Sr. Júlio Wohlgemuth declara estar 'desistindo de assumir a titularidade do projeto' (Anexo 14, p. 61, p. 32) .
f) Por meio do Ofício nº 289/2013/SFO/CAP (Anexo 15, p. 61, p. 33) a Animatógrafo Ltda. é informada que continua sendo a proponente do projeto.
g) Em 23/7/2014, a Animatógrafo Ltda. recorreu no sentido de que prevaleça a decisão que determinou a troca de titularidade para o Sr. Júlio Wohlgemuth, sustentando que a alteração se constituiu em ato jurídico perfeito, não podendo a Ancine alterar, unilateralmente, a Decisão da Diretoria Colegiada.
h) Em 17/11/2014, a Procuradoria-Geral da Ancine emite o Parecer nº 378/2014/PF-ANCINE/PGF/AGU (Anexo 17, p. 61, p. 36) , concluindo que 'a situação fática-jurídica do novo titular (de não estar regular perante órgãos públicos fazendários) , não pode tornar sem efeito a decisão tomada pela ANCINE, uma vez que consolidada entre as partes envolvidas na troca de titularidade', para propor o acolhimento do recurso interposto pela Animatógrafo Ltda., mantendo-se íntegra a decisão da Diretoria Colegiada, tendo em vista que 'a ausência da sua publicação no Diário Oficial da União não seria suficiente para afastar os efeitos produzidos entre às partes, e em respeito ao princípio da confiança' (Anexo 3, p. 61, p. ) .
j) Em 28/11/2014, o Sr. Júlio Wohlgemuth foi comunicado da decisão da Procuradoria-Geral da Ancine, por meio do Ofício nº 239/2013/SFO/CDI (Anexo 18, p. 61, p. 3) , 'caracterizando-se, assim, a total transferência de titularidade'.
Análise:
50. Rememora-se que, por intermédio do Acórdão de Relação 11.718/2019 - 2ª Câmara (peça 38) , foi determinada a citação da defendente, em solidariedade com os demais responsáveis, para 'apresentarem as suas alegações de defesa em face de todas as irregularidades detectadas nos autos e, especialmente, da ausência do necessário nexo causal entre os recursos captados e os dispêndios supostamente incorridos, além da efetiva ausência de plena consecução do objeto pactuado, ou recolherem o correspondente valor do débito pela integralidade dos valores captados'. (GRIFA-SE) 
51. Nos consideranda do referido Acórdão, o Ministro Relator fundamentou sua decisão em citar a Animatógrafo Ltda. afirmando que a empresa 'teria prestado apenas parcialmente as contas dos valores recebidos para a realização do aludido projeto, sem, no entanto, devolver os recursos parcialmente destinados ante a inviável conclusão do projeto, em face do encerramento do prazo de captação nos exercícios de 2011, 2012 e 2013, já que não teria sido solicitada a prorrogação pela então titular, nos termos do art. 27, § 3º, do vigente Decreto 1.494, de 1995, ante a sua posterior revogação somente em 2006' (GRIFA-SE) .
52. Dessa forma, a partir da prolação do decisum, a empresa Animatógrafo Ltda. foi responsabilizada pela devolução da integralidade dos recursos captados para o projeto 'Oswaldo Aranha - O Voto e a Revolução', abatida a parcela já por ela recolhida (R$ 15.090,00 em valores corrigidos) , uma vez que não fora atingida a plena execução do objeto pactuado, em decorrência de a empresa não haver solicitado a prorrogação de prazo de captação, nos exercícios de 2011, 2012 e 2013.
53. Do exame à peça de defesa, observa-se que os fatos narrados já haviam sido tratados ao longo do processo, por meio das instruções técnicas constantes às peças 12, 27 e 34.
54. Em referência à 'ausência do necessário nexo causal entre os recursos captados e os dispêndios supostamente incorridos' (item 1.7.1 do decisum) , entende-se que os argumentos aduzidos pela defendente demonstram que houve o adequado emprego da quase totalidade dos recursos por ela geridos (R$ 203.988,15) , excetuando-se o valor da Nota Fiscal nº 0267, que foi glosado na prestação de contas, ensejando sua reprovação e o recolhimento correspondente (R$ 15.090,00 em valores corrigidos) . A alegação se ampara no item 6.1 do Relatório de Análise Financeira nº 089/2011, no qual se registrou que as despesas no valor de R$ 196.081,37 encontravam-se aptas à aprovação.
55. O valor comprovado relaciona-se aos recursos despendidos com a produção de material de informação (29 CDs) , para subsidiar a realização do filme de longa-metragem 'Oswaldo Aranha - O Voto e a Revolução', conforme enfatizado nas alegações de defesa.
56. Outro aspecto a ser destacado na defesa refere-se à questão da exigência de comprovação da captação mínima de 50% dos recursos aprovados no projeto, para a liberação dos recursos. O argumento - que já fora expendido nas razões dos embargos declaratórios opostos pela Ancine, contra os termos do Acórdão 11718/2019-TCU-Segunda Câmara (peça 52) - era de que esse limite consistiria no 'principal fator para a não conclusão da obra', uma vez que não haviam garantias de novas captações que assegurassem sua conclusão.
57. A plausibilidade dessa alegação se reforça com a posterior edição da IN Ancine n° 149/2019, que elevou o percentual de captação mínima para 80%, em reconhecimento à circunstância acima mencionada. No caso vertente, as sucessivas prorrogações, entre 31/12/2006 até 31/12/2011, evidenciam as dificuldades com que se deparou a então proponente em captar recursos para o projeto.
58. Nesse cenário, entende-se que as tratativas para a mudança de titularidade do projeto, que já se encontravam em andamento desde 20/10/2010 (peça 9, p. 128, item 4.1.10) , sinalizavam à defendente que a sua continuidade, ainda que com outro titular, estaria assegurada, não havendo razão para que, à época da efetiva transferência, em 28/11/2014 (peça 9, p. 134, item 4.1.25) , fosse cogitada a não conclusão do projeto.
59. Feitas essas ponderações, e em face dos elementos dos autos, manifesta-se pelo acolhimento das alegações de defesa prestadas pela empresa Animatógrafo Ltda., julgando-se as contas regulares com ressalva, na forma do art. 16, inciso II, da Lei 8.443/1992.
IV - Dos Embargos de Declaração opostos pela Ancine: (peça 52) 
60. Como já visto (itens 21.4 e 21.5) , em 30/12/2019, a Ancine opôs Embargos de Declaração, objetivando esclarecer o item 1.7.2 do Acórdão 11718/2019-TCU-Segunda Câmara, relativamente à 'motivação (obscuridade) quanto a uma suposta ausência do 'necessário nexo causal entre os recursos captados e os dispêndios supostamente ocorridos' (peça 52) . 
61. Os declaratórios fundaram-se em alegada obscuridade no decisum recorrido, quanto à ausência de motivação para a completa identificação de todos os agentes públicos na Ancine, responsáveis pelo acompanhamento da execução do projeto. De acordo com a recorrente, não se configurou a justa causa para tanto, uma vez que a deliberação teria partido da equivocada premissa de 'ausência do 'necessário nexo causal entre os recursos captados e os dispêndios supostamente incorridos'.
62. No intuito de esclarecer pontos a respeito dos procedimentos de acompanhamento 'vigentes à época dos atos praticados', apresentou-se, no recurso, um detalhado histórico das ocorrências verificadas no curso do projeto em tela, com especial ênfase nas questões de troca de titularidade, liberação da primeira parcela de recursos e das prorrogações de captação.
63. O recurso foi apreciado por meio do Acórdão de relação nº 601/2020 (peça 59) , sendo recebido como mera petição, 'nos termos do art. 287, § 6º, do RITCU, sem qualquer efeito suspensivo ou infringente no âmbito do presente processo de tomada de contas especial, negando-lhe o eventual seguimento'.
Análise:
64. Embora as razões apresentadas no recurso já tenham sido abordadas sucintamente nesta instrução, quando da análise das alegações de defesa apresentadas pela Animatógrafo Ltda. (itens 48 a 57) , tem-se por oportuno reproduzir o seguinte excerto de sua fundamentação:
'Reporta-se que, à época das trocas de titularidade do projeto, não havia normativo que regulamentasse o procedimento, o que somente foi instituído pela IN ANCINE n° 125/2015.
Entretanto, existia fluxo com formulários disponíveis para as solicitações dos administrados e formulários de triagem documental para a triagem e modelo de parecer para os servidores.
Neste procedimento, no momento da segunda troca de titularidade, não havia a consulta de regularidade perante a União antes da aprovação pela Diretoria Colegiada. A consulta era realizada após a decisão da Diretoria e antes da abertura de contas de captação e publicação no DOU.
Convém ressaltar que o procedimento de consulta de regularidade apenas para a publicação do deferimento da troca de titularidade tinha fundamento na aplicação, por analogia, do §°1° do Art. 14 da IN ANCINE n° 22/2003, que versava sobre a aprovação de projetos audiovisuais:
 (...) 
Destaca-se que o novo normativo traz previsão expressa de que a troca de titularidade somente produzirá efeitos após a devida publicação em DOU, sendo obrigatória a comprovação prévia das regularidades do novo proponente:
 (...) 
Portanto, a Ancine teve zelo, alterando seu procedimento de forma que, a princípio, seriam evitados casos semelhantes ao em tela.
Com relação às sucessivas trocas de titularidade em si, pode-se entender que as trocas eram efetuadas até mesmo num esforço da Agência pela continuidade dos projetos, de forma que as obras fossem concluídas. (GRIFA-SE) '
65. Especificamente em relação ao considerandum do Acórdão 1178/2019-TCU-Segunda Câmara (peça 38, p. 1) , no qual o Relator ponderou que 'a ausência do pedido de prorrogação de prazo de captação não afastaria a obrigação de os servidores públicos responsáveis pelo acompanhamento do aludido projeto na Ancine no sentido de dar o prosseguimento ao feito para evitar que o projeto ficasse sem a necessária conclusão', a agência esclareceu:
'A princípio, o prazo de captação terminaria em 31/12/2006, mas foi sendo prorrogado sucessivamente, ano a ano, até 31/12/2011, sendo que a primeira liberação de recursos foi autorizada em 04/12/2006, já com R$ 150.000,00 captados.
Portanto, após 05 prorrogações anuais, logrou-se captar apenas cerca de R$ 50.000,00 adicionais.
Destaca-se que o normativo vigente à época das prorrogações era a IN n° 22/2003, alterada pelas INs N° 78/2008, 93/2011 e 99/2012, que prescrevia os seguintes requisitos:
 (...) 
Portanto, um dos requisitos normativos para a prorrogação era a regularidade da proponente titular do projeto, o que foi devidamente observado pelos servidores responsáveis, por ocasião da análise do último pedido de prorrogação, efetuado em 13/02/2013, conforme manifestação técnica à página 64 do doc. SEI. 0105397.
Destaca-se ainda que os servidores responsáveis pelo acompanhamento e prestação de contas notificaram a proponente titular do projeto regularmente.'
66. Vê-se, portanto, que os esclarecimentos apresentados pela Ancine demonstram que, em face do contexto verificado por ocasião da análise da 2ª transferência de titularidade do projeto 'Oswaldo Aranha - O Voto e a Revolução', em especial pela ausência de normativo que regulasse esse procedimento, a agência se houve com prudência, estabelecendo rotinas padronizadas para que seus servidores pudessem acompanhar as solicitações de transferências, dentro de critérios técnicos e objetivos, como se pode verificar nos formulários à peça 8 (p. 146 e 158) .
67. Noutro prisma, observa-se que a agência demonstrou satisfatoriamente ter adotado as medidas necessárias para prorrogar a captação de recursos entre 31/12/2006 e 31/12/2011, em consonância aos normativos então vigentes (IN 22/2003, alterada pelas instruções normativas 78/2008, 93/2011 e 99/2012) . E, no exercício de 2013, quando se verificou que o novo proponente - Sr. Júlio Wohlgemuth - não detinha a situação de regularidade, não se autorizou a prorrogação pleiteada, notificando-se o responsável acerca do fato, por meio do Ofício n° 239/2013/SFO/CAP, de 14/7/2013 (peça 8, p. 184) .
68. Assim, entende-se que os argumentos adunados pela Ancine, em sede de embargos declaratórios, devem ser sopesados na análise das responsabilidades individuais dos agentes públicos daquela agência, para fins da citação determinada pelo item 7.1.2 do Acórdão de Relação nº 1178/2019 - 2ª Câmara (vide item 80 e subitens, adiante) .
V- Resposta à diligência junto à ANCINE: (peças 68 e 69) 
69. A diligência em questão foi endereçada à ANCINE por meio do Ofício nº 14399/2109 (peça 45) , reiterado pelo Ofício nº 4780/2020 (peça 62) , em decorrência do item 1.7.2. do Acórdão de relação 11.718/2019 - TCU - 2ª Câmara (vide item 20) .
70. O efetivo atendimento à diligência deu-se por meio do Ofício nº 57-E/2020-ANCINE/DIR-PRES/GDP, datado de 28/5/2020, Despacho nº 958-E/2020/SFO, que apresenta listagem com os dados de identificação dos agentes públicos responsáveis pelos atos do processo ali relacionados, conforme detalhamento a seguir:
Quadro 1
	SERVIDOR (A) - CPF
	DOCUMENTO PRODUZIDO
	DATA

	Lúcio Henrique Monteiro Rodder e Aguiar (Coordenador de Análise e Acompanhamento de Projetos II) 
Luiz Fernando Noel (Superintendente de Desenvolvimento Industrial) 
	Despacho Técnico - Aprovação do Projeto
	06/01/2006

	Gustavo Dahl (Diretor-Presidente)  
 Manoel Rangel (Diretor) 
Nilson Rodrigues (Diretor) 
	Despacho da Diretoria Colegiada - Aprovação do Projeto
	18/01/2006

	Gustavo Menezes (Analista) 
Rodrigo Camargo (Coordenador de Análise e
Acompanhamento de Projeto I) 
Luiz Fernando Noel (Superintendente de Desenvolvimento Industrial) 
	Despacho Técnico - 1ª Troca de Titularidade
	26/05/2006

	Gustavo Dahl (Diretor-Presidente) 
Manoel Rangel (Diretor) 
Nilson Rodrigues (Diretor) 
	Despacho da Diretoria Colegiada - Aprovação da 1º Troca de Titularidade
	13/06/2006

	Luiz Fernando Noel de Souza (Superintendente de Desenvolvimento Industrial) 
	Memorando solicitando a transferência dos recursos da conta de captação da antiga proponente para a nova proponente
	07/07/2006

	Carlos Eduardo Azevedo Guimarães (Superintendente de Desenvolvimento Financeiro) 
	Ofício ao Banco do Brasil solicitando a transferência supracitada
	10/07/2006

	Alexandre Muniz (Especialista em Regulação) 
	Parecer Técnico - Redimensionamento
	27/10/2006

	Rodrigo Camargo (Coordenador de Acompanhamento de Projetos) 
Luiz Fernando Noel de Souza (Superintendente de Fomento) 
	Despacho Técnico - Redimensionamento
	27/10/2006

	Gustavo Dahl (Diretor-Presidente) 
Manoel Rangel (Diretor) 
Nilson Rodrigues (Diretor) 
	Despacho da Diretoria Colegiada - Aprovação do Redimensionamento
	06/11/2006

	Alexandre Muniz (Especialista em Regulação) 
Rodrigo Camargo (Coordenador de Acompanhamento de Projetos) 
Luiz Fernando Noel de Souza (Superintendente de Fomento) 
	Análise Documental para Liberação de Recursos
	13/11/2006

	Alex Braga Muniz (Procurador Federal) 
Valério Nunes Vieira (Procurador-Geral) 
	  Parecer da Procuradoria sobre a movimentação dos valores
	13/11/2006

	Alexandre Muniz (Especialista em Regulação) 
Rodrigo Camargo (Coordenador de Acompanhamento de Projetos) 
Luiz Fernando Noel de Souza (Superintendente de Fomento) 
Gustavo Dahl (Diretor-Presidente) 
Manoel Rangel (Diretor) 
	Despacho Técnico e Decisão Ad Referendum - Liberação de Recursos
	14/11/2006

	Gustavo Dahl (Diretor-Presidente) 
	Oficio ao Banco do Brasil solicitando a movimentação dos recursos
	22/11/2006

	Gustavo Dahl (Diretor-Presidente) 
Manoel Rangel (Diretor) 
 Nilson Rodrigues (Diretor) 
	Despacho da Diretoria Colegiada - Ratificação da aprovação ad referendum da liberação de recursos
	04/12/2006

	Ana Paula Barbosa Corrêa (Especialista em Regulação) 
Gustavo Menezes (Coordenador de Acompanhamento de Projetos Substituto) 
Luiz Fernando Noel de Souza (Superintendente de Fomento) 
	Despacho Decisório - Prorrogação do prazo de captação para 2007
	09/02/2007

	Rodrigo Camargo (Coordenador de Acompanhamento de Projetos) 
Luiz Fernando Noel de Souza (Superintendente de Fomento) 
	Despacho para a Superintendência de Desenvolvimento Econômico solicitando liberação posterior de recursos
	13/06/2007

	Janaina J. B. da Silva (Analista Técnico) 
Rene Olindina (Superintendente de Desenvolvimento Econômico Substituto) 
	Análise documental - 2ª Liberação de recursos
	14/06/2007

	Elaine Silva (Analista) 
Gustavo Menezes (Coordenador Interino de Acompanhamento de Projetos) 
Luiz Fernando Noel de Souza (Superintendente de Fomento) 
	Despacho Decisório - Prorrogação do prazo de captação para 2008
	13/02/2008

	Fernanda Oliveira (Analista) 
Gustavo Menezes (Coordenador de Acompanhamento de Projetos) 
Luiz Fernando Noel de Souza (Superintendente de Fomento) 
	Despacho Decisório - Prorrogação do prazo de captação para 2009
	20/02/2009

	Layo Barros (Especialista em Regulação) 
Gustavo Menezes (Coordenador de Acompanhamento de Projetos) 
Luiz Fernando Noel de Souza (Superintendente de Fomento) 
	Despacho Técnico - Prorrogação extraordinária do prazo de captação para 2010
	15/03/2010

	Glauber Piva (Diretor) 
Mario Diamante (Diretor) 
 Paulo Alcoforado (Diretor) 
	Despacho da Diretoria Colegiada - Aprovação da Prorrogação Extraordinária do prazo de captação para 2010
	16/03/2010

	Renata del Giudice (Superintendente de Fomento Substituta) 
	Memorando comunicando ao GDP a instauração de análise de Prestação de Contas Parcial (PC Parcial) do projeto
	05/11/2010

	Renata del Giudice (Superintendente de Fomento Substituta) 
	Ofício - Diligência Documental - PC Parcial
	08/11/2010

	Maria da Graça Campos (Analista Técnica III) 
Mauricio Bortoloti (Coordenador de Prestação de Contas) 
Renata del Giudice (Superintendente de Fomento Substituta) 
	Nota Técnica sobre a não apresentação da documentação completa para análise da PC Parcial
	22/03/2011

	Manoel Rangel (Diretor-Presidente) 
	Ofício ao proponente sobre a PC Parcial
	28/04/2011

	Mauricio Bortoloti (Coordenador de Prestação de Contas) 
	Ofício - Diligência Documental
	23/08/2011

	Simone Teixeira Miguel (Especialista em Regulação) 
Mauricio Bortoloti (Coordenador de Prestação de Contas) 
	Relatório de Análise Financeira - Preliminar - PC Parcial
	03/10/2011

	Layne do Amaral Pereira (Especialista em Regulação) 
Mauricio Bortoloti (Coordenador de Prestação de Contas) 
	Relatório de Análise de Cumprimento do Objeto
	11/10/2011

	Layne do Amaral Pereira (Especialista em Regulação) 
Mauricio Bortoloti (Coordenador de Prestação de Contas) 
	Relatório de Análise de Cumprimento do Objeto - Complementar
	20/10/2011

	Mauricio Bortoloti (Coordenador de Prestação de Contas
	Ofício - Diligência Documental
	03/10/2011

	João Batista Leal de Lima (Técnico em Regulação) 
Pietro Sitchin Feliciao (Técnico em Regulação) 
Mauricio Bortoloti (Coordenador de Prestação de Contas) 
Paulo Alcoforado (Superintendente de Fomento) 
	Relatório de Inspeção
	17/10/2011

	Mauricio Bortoloti (Coordenador de Prestação de Contas) 
	Ofício - Diligência Documental
	06/12/2011

	Simone Miguel (Especialista em Regulação) 
Mauricio Bortoloti (Coordenador de Prestação de Contas) 
Paulo Alcoforado (Superintendente de Fomento) 
	Relatório de Análise Financeira - Conclusivo - PC Parcial
	30/01/2012

	Layne do Amaral Pereira (Especialista em Regulação) 
Mauricio Bortoloti (Coordenador de Prestação de Contas) 
	Nota Técnica - Denúncia encaminhada pelo Ministério da Cultura
	24/01/2012

	Simone Miguel (Especialista em Regulação) 
Mauricio Bortoloti (Coordenador de Prestação de Contas) 
Paulo Alcoforado (Superintendente de Fomento) 
	Nota Técnica - Denúncia encaminhada pelo Ministério da Cultura
	30/01/2012

	Manoel Rangel (Diretor-Presidente) Glauber Piva (Diretor) 
Vera Zaverucha (Diretora) 
	Despacho da Diretoria Colegiada - Reprovação da PC Parcial do projeto, determinando devolução parcial dos recursos
	07/02/2012

	Mauricio Bortoloti (Coordenador de Prestação de Contas) 
	Despacho comunicando Coordenação de Acompanhamento de Projetos sobre a quitação da devolução parcial de recursos e possibilidade de prosseguimento do projeto
	14/03/2012

	Marcial Campos
 (Coordenador de Acompanhamento de Projetos) 
	Ofício comunicando encaminhamento do projeto para a Prestação de Contas Final, devido aos prazos de captação e execução terem expirado
	09/01/2013

	Leandro de Sousa Mendes (Especialista em Regulação) 
	Parecer Técnico - 2ª Troca de Titularidade
	05/03/2013

	Myriam de Souza (Coordenadora de Análise de Projetos) 
Paulo Alcoforado (Superintendente de Fomento) 
	Despacho Técnico - 2ª Troca de Titularidade
	11/03/2013

	Manoel Rangel (Diretor-Presidente) Rosana Alcântara (Diretora) 
Vera Zaverucha (Diretora) 
Glauber Piva (Diretor) 
	Despacho da Diretoria Colegiada de Aprovação da 2ª Troca de Titularidade
	19/03/2013

	Myriam de Souza (Coordenadora de Análise de Projetos) 
	Ofício de Diligência - Troca de Titularidade
	14/06/2013

	Myriam de Souza (Coordenadora de Análise de Projetos) 
	Ofício de Diligência - Troca de Titularidade
	
	Paulo Alcoforado (Superintendente de Fomento) 
	Memorando - Consulta à Procuradoria sobre troca de titularidade
	02/07/2013

	Alex Braga (Procurador-Geral) 
	Parecer jurídico sobre a troca de titularidade
	08/07/2013

	Myriam de Souza (Coordenadora de Análise de Projetos) 
	Ofício - Diligência Documental referente à troca de titularidade
	22/07/2013

	Myriam de Souza (Coordenadora de Análise de Projetos) 
	Ofício comunicando impossibilidade de se realizar a troca de titularidade, ficando o projeto sob responsabilidade da proponente anterior (Animatógrafo Cinema e Vídeo Ltda.) 
	30/07/2013

	Carolina Taranto Fragata (Coordenadora de Análise de Projetos Substituta / SIAPE 1629845) 
	Ofício solicitando revogação das cessões realizadas pela Animatógrafo Cinema e Vídeo Ltda. ao sr. Júlio César Wohgemuth, para o prosseguimento do projeto
	15/10/2013

	Leandro Mendes (Especialista em Regulação) 
Myriam de Souza (Coordenadora de Análise de Direitos) 
	Parecer - Troca de titularidade, ausência de proponente e impossibilidade de prosseguimento do projeto
	12/08/2014

	Felipe Vogas (Superintendente de Fomento) 
	Memorando - Consulta à Procuradoria sobre eficácia da decisão da Diretoria Colegiada acerca da troca de titularidade
	22/10/2014

	Gilmar Talon (Procurador Federal) 
Alex Braga (Procurador-Chefe) 
	Parecer jurídico confirmando eficácia da decisão da Diretoria Colegiada
	17/11/2014

	Myriam de Souza (Coordenadora de Análise de Direitos) 
	Ofício comunicando ao sr. Júlio César Wohgemuth que este passa a ser de fato o proponente do projeto a partir da decisão da Diretoria Colegiada
	28/11/2014

	Alexandre Muniz (Coordenador de Acompanhamento de Projetos) 
	Despacho encaminhando o processo para a Coordenação de Prestação de Contas dar início aos procedimentos de Prestação de Contas Final (PC Final) 
	24/02/2015

	Mauricio Bortoloti (Coordenador de Prestação de Contas) 
	Ofício - Diligência documental
	14/04/2015

	Monica Dias / (Técnica em Regulação) 
Mauricio Bortoloti (Coordenador de Prestação de Contas) 
Marcial Campos (Superintendente de Fomento) 
	Nota Técnica - Reprovação da PC Final por omissão
	29/04/2016

	Rosana Alcântara (Diretora-Presidente Substituta) 
Debora Ivanov (Diretora) 
Roberto Gonçalves (Diretora) 
	Deliberação de Diretoria Colegiada -
Reprovação integral da PC Final por omissão no dever de prestar contas
	17/05/2016

	Monica Dias (Técnica em Regulação) 
Mauricio Bortoloti (Coordenador de Prestação de Contas) 
Clarice Saadi (Superintendente de Fomento Substituta) 
	Despacho para a Gerência de Planejamento e Orçamento proceder à abertura da Tomada de Contas Especial (TCE) 
	15/07/2016

	Kelly Bonifacio da Conceição (Coordenadora de Contabilidade Substituta) 
	Despacho para a SFO/CPC apresentar documentação complementar necessária para a TCE
	13/10/2016

	Debora Ivanov (Diretora-Presidente Interina) 
	Ofício encaminhando TCE para a CGU
	30/11/2017

	Monica Dias (Técnica em Regulação) 
Mauricio Bortoloti (Coordenador de Prestação de Contas) 
	Despacho CPC com novo cálculo do débito, já que o valor de R$ 15.090,00 devolvido não havia sido considerado - Retificação
	22/02/2018

	Glauber de Oliveira Lima (Coordenador de Contabilidade) 
	Relatório do Tomador de Contas com a retificação
	22/02/2018

	Christian de Castro (Diretor-Presidente) 
	Ofício que reencaminha TCE para a CGU após a retificação
	23/02/2018

Análise:
71. Primeiramente, cumpre assinalar que as diligências deste Tribunal, efetuadas mediante os Ofícios nos 14399/2019 e 4780/2020 (reiteração) , foram recebidas pela Ancine, respectivamente, em 19/12/2019 (AR peça 54) e 13/3/2020 (AR peça 64) . Embora a entidade tenha pedido vista e cópia integral dos autos em 10/3/2020 (peça 63) , manteve-se silente até 16/7/2020, quando trouxe aos autos as informações solicitadas pelo TCU (peça 68) .
72. Entrementes, em 15/7/2020, o diretor da DT3, com a anuência do titular-substituto desta unidade técnica (peças 66 e 67) , manifestou-se pela reiteração da diligência, além da aplicação da multa prevista no art. 58, inciso IV, da Lei 8.443/1992, ao Sr. Alex Braga Muniz, então diretor-presidente da Ancine.
73. Em relação à multa proposta, entende-se que pode ser ponderado em favor do responsável o fato de que, no dia 1/6/2020, foram encaminhados ao TCU os elementos solicitados (peça 68, p. 3) . Embora a apresentação dos documentos tenha sido comprovada em pesquisa realizada junto à Seproc, em 10/2/2021, os arquivos pertinentes não foram disponibilizados nos autos, o que ensejou o seu efetivo reencaminhamento em 21/7/2020 (peça 69) . 
74. Assim, considerando que houve o efetivo atendimento à diligência em 1/6/2020, e também que a suspensão dos prazos processuais do TCU findou em 21/5/2020, tem-se por razoável que, em face de toda a excepcionalidade que resulta da pandemia do COVID-19, seja afastada a proposta de multa ao Sr. Alex Braga Muniz.
75. Com relação ao conteúdo das informações encaminhadas, o quadro apresentado no Despacho nº 958-E/2020/SFO (peça 68, p. 6-11; e 69, p. 2-7) atende ao item 1.7.2 do Acórdão de relação nº 11.718/2019 - 2ª Câmara, uma vez que nele estão contemplados os agentes públicos da Ancine, cujos nomes constam em documentos relacionados ao projeto 'Oswaldo Aranha - O Voto e a Revolução'. Conforme informado no item 1 do referido despacho, também foram incluídos na listagem os agentes que atuaram na aprovação inicial do projeto, e no procedimento de Tomada de Contas Especial, embora essas informações refujam ao escopo da responsabilização pretendida.
76. Todavia, a mera identificação desses agentes não implica em se lhes atribuir, indistintamente, responsabilidades nesta TCE. Para tanto, há de se verificar se a natureza dos atos por eles praticados revelam condutas compatíveis com o item 7.1.2 do Acórdão 11718/2019-TCU-Segunda Câmara, no qual se restringiu a identificação perquirida àqueles agentes públicos 'responsáveis pelo acompanhamento da execução do projeto 'Oswaldo Aranha - O voto e a Revolução' em face de todas as irregularidades detectadas nos autos e, especialmente, da ausência do necessário nexo causal entre os recursos captados e os dispêndios supostamente incorridos, além da efetiva ausência de plena consecução do objeto pactuado, já que, pelo seus atos omissivo-comissivos teriam permitido, com erro grosseiro, a prática da sucessiva transferência da titularidade do aludido projeto sem o necessário dever de cuidado em relação ao efetivo cumprimento dos objetivos pactuados'.
77. Sob esse enfoque, para os fins da citação determinada no item 1.7.2 do citado acórdão, promoveu-se um recorte na listagem apresentada pela Ancine (item 59) , com a exclusão dos agentes que tenham praticados atos de mero expediente, sem conteúdo decisório e/ou opinativo, tais como despachos de encaminhamento interno, subscrição de ofícios de comunicação, análises documentais etc. Também se excluiu os responsáveis por atos relacionados à aprovação original do projeto e à instauração e tramitação da Tomada de Contas Especial, por não se relacionarem à irregularidade delineada pelo Ministro-Relator, no dispositivo em referência.
78. Assim, em consonância ao multicitado item 1.7.2, buscou-se correlacionar os agentes públicos indicados pela Ancine com os atos de caráter opinativo e/ou decisório, por eles praticados, e que teriam concorrido para a sucessiva transferência de titularidade do projeto, da qual, supostamente, teria resultado no não cumprimento dos objetivos pactuados.  Após identificar-se, com especificidade, os atos/documentos indicados pela Ancine, apresenta-se o seguinte quadro:
Quadro 2
	Responsável
	CPF
	ATO/DOCUMENTO
	DATA

	Rodrigo Albuquerque Camargo
	27139289824
	Despacho Técnico - 1ª Troca de Titularidade*
	26/5/2006

	Luiz Fernando Noel de Souza
	28518209749
	Despacho Técnico - 1ª Troca de Titularidade *
	26/5/2006

	Gustavo Dahl
	26727660700
	Despacho DIR nº 2.171/2006
 (peça 10, p. 69) 
	13/6/2006

	Manoel Rangel Neto
	13652447840
	Despacho DIR nº 2.171/2006
 (peça 10, p. 69) 
	13/6/2006

	Nilson Rodrigues da Fonseca
	29705223149
	Despacho DIR nº 2.171/2006
 (peça 10, p. 69) 
	13/6/2006

	Leandro de Sousa Mendes
	91102294187
	Parecer Técnico 104/2013 ANCINE/SFO/CAP
 (peça 8, p. 158-160) 
	05/03/2013

	Myriam Assis de Souza
	02535315602
	Despacho nº 25 / 2013
 ANCINE / SFO / CAP
 (peça 8, p. 162) 
	11/03/2013

	Paulo Xavier Alcoforado
	50770241549
	Despacho nº 25 / 2013
ANCINE / SFO / CAP
 (peça 8, p. 162) 
	11/03/2013

	Glauber Piva Gonçalves
	11035934809
	Despacho DIR 8415/2013
 (peça 8, p. 164) 
	19/03/2013

	Manoel Rangel Neto
	13652447840
	Despacho DIR 8415/2013
 (peça 8, p. 164) 
	19/03/2013

	Rosana dos Santos Alcântara
	02149638703
	Despacho DIR 8415/2013
 (peça 8, p. 164) 
	19/03/2013

	Vera Zaverucha
	40599426772
	Despacho DIR 8415/2013
 (peça 8, p. 164) 
	19/03/2013

	Alex Braga Muniz
	07983903790
	Parecer 197/2013/
PF-ANCINE/PGF/AGU
 (peça 8,  p. 210-222) 
	08/07/2013

*documento correspondente não localizado nos autos
79. À exceção do Despacho Técnico, de 26/5/2006, para a 1ª troca de titularidade do projeto (responsáveis: Luiz Fernando Noel de Souza e Rodrigo Albuquerque Camargo) , todos os demais documentos indicados pela Ancine ('DOCUMENTO PRODUZIDO') puderam ser identificados nos autos. 
Da responsabilização dos agentes públicos da Ancine
80. Todavia, a mera correlação estabelecida no Quadro 2 não se mostra suficiente para definir a responsabilidade dos agentes públicos nele relacionados. Para tanto, faz-se necessário que as respectivas participações sejam analisadas à luz das razões aduzidas em fundamentação aos Embargos de Declaração, já tratados anteriormente (itens 60-68) , e que foram recebidas como mera petição, por meio do Acórdão de Relação nº 601/2020, conforme se segue:
80.1. Despacho DIR nº 2.171/2006 (peça 10, p. 69) - Agentes Responsabilizados: Gustavo Dahl, Manoel Rangel Neto e Nilson Rodrigues da Fonseca: Despacho no qual se consubstanciou a decisão da Diretoria Colegiada da Ancine, no sentido de aprovar a 1ª troca de titularidade do projeto, exarado na Reunião de Diretoria Colegiada nº 195, realizada em 13/6/2006.
80.1.1. Pela pertinência à presente análise, vale trazer a lume o enunciado de Jurisprudência Selecionada do TCU, extraído do Acórdão 1529/2019-TCU-Plenário:
	'Não cabe a responsabilização de dirigente de órgão ou entidade por irregularidade que só poderia ser detectada mediante completa e minuciosa revisão dos atos praticados pelos subordinados, sobretudo na presença de pareceres técnico e jurídico recomendando a prática do negócio jurídico, salvo quando se tratar de falha grosseira ou situação recorrente, que impede o reconhecimento da irregularidade como caso isolado.'
80.1.2. Embora não tenha sido localizado nos autos o Despacho Técnico - 1ª Troca de Titularidade, de 26/5/2006, é razoável concluir que a Diretoria Colegiada, à época, tenha embasado sua deliberação com base naquela peça técnica.
80.1.3. A conclusão em tal sentido se alicerça nos esclarecimentos trazidos pela Ancine, por ocasião dos embargos opostos contra o Acórdão 1178/2019-TCU-Segunda Câmara (vide itens 60-68) . Segundo informado, à época da primeira troca de titularidade do projeto (2006) , vigorava a IN ANCINE nº 22/2003, não havendo normativos que regulassem o procedimento de troca de proponentes dos projetos culturais, naquela agência. 
80.1.4. Nesse contexto, foram estabelecidas rotinas para o procedimento, com base em fluxo de formulários disponíveis para as solicitações dos proponentes, e também para a triagem documental pelos servidores, além de modelo de parecer para os agentes envolvidos na sistemática (item 64) .
80.1.5. Assim, é razoável concluir que o Despacho DIR nº 2.171/2006 tenha se lastreado em critérios objetivos de análise, estabelecidos pela própria equipe da Ancine, em face da ausência de normativo específico que regulasse o procedimento de troca de titularidade. No cenário em que o ato foi praticado, não havia alternativa diversa a ser cogitada, seja pela ausência de normativos específicos para a transferência do projeto, seja pela necessidade de dar continuidade ao projeto, com vistas à sua conclusão, inexistindo risco aparente de sua descontinuação, que pudesse ensejar conduta diversa dos membros da então Diretoria Colegiada.
80.1.6. Nesse diapasão, entende-se que não há fundamentos para a responsabilização dos Srs. Gustavo Dahl, Manoel Rangel Neto e Nilson Rodrigues da Fonseca.
80.2. Parecer Técnico 104/2013 ANCINE/SFO/CAP (peça 8, p. 158-160) - Agente Responsabilizado: Leandro de Sousa Mendes: Parecer técnico no qual foram verificados os requisitos constantes em formulário padrão da Ancine (peça 8, p. 158) , contemplando, entre outros itens: i) justificativa para a solicitação de troca de proponente; ii) anuência dos investidores/patrocinadores quanto à alteração; formulário de solicitação de aprovação de projeto, firmado pelo responsável legal da nova proponente; iii) contrato de cessão ou  opção de direitos para realização da obra/ constituição de obra derivada/ adaptação do roteiro, e autorização de uso de imagem; iv) registro da nova empresa proponente na ANCINE; e v) regularidade da empresa proponente perante a ANCINE (SALIC) . 
80.2.8. Além disso, antes de manifestar-se favoravelmente à realização da transferência, ao parecerista ainda incumbiu discorrer acerca das 'condições de obra brasileira ou produção independente' e 'dos direitos para a realização da obra (Direito de Imagem e Direito Autoral) ' (peça 8, p. 160) . Outrossim, no título 'demais considerações', destacou que o então titular do projeto (Animatógrafo Ltda.) captou novos recursos, apresentando a prestação de contas parcial, que foi reprovada pela Diretoria Colegiada, resultando no recolhimento do valor de R$ 15.090,00, pela Animatógrafo. 
80.2.1. Vê-se, portanto, que, a despeito da inexistência de normativo que regulasse o procedimento de transferência de titularidade de projetos incentivados, à época dos fatos, o opinamento técnico prestado pelo Sr. Leandro de Sousa Mendes trilhou pela verificação de requisitos objetivos, estabelecidos em formulário próprio para tal, no âmbito da Ancine.
80.2.2. Assim, tendo o parecerista cumprido um roteiro de análise preestabelecido pela agência, entende-se que sua atuação se deu dentro de limites técnicos e objetivos, já analisados precedentemente (vide itens 64-68) , não se mostrando razoável a sua responsabilização nesta TCE.
80.2.3. Despacho nº 25/2013 ANCINE/SFO/CAP (peça 8, p. 162) - Agentes Responsabilizados: Myriam Assis de Souza e Paulo Xavier Alcoforado. O despacho em referência limitou-se a aprovar o Parecer Técnico 104/2013 ANCINE/SFO/CAP, analisado no tópico antecedente, encaminhando o pedido de transferência para deliberação pela Diretoria Colegiada, em cumprimento ao art. 55 da IN 22/2003, tendo em vista a ausência de previsão para a troca de titularidade, no aludido normativo.
80.2.4. Na mesma linha da análise anterior, não se vislumbra qualquer conduta suscetível de responsabilização desses servidores, por parte do TCU, em relação à transferência da titularidade do projeto cultural em questão.
80.2.5. Nesse ponto, vê-se que as informações prestadas pela Ancine, em seus embargos declaratórios, retratam com fidedignidade o contexto de lacuna normativa que vigorava à época (item 66) , levando os servidores a desincumbirem-se de suas funções de análise e opinamento, nos moldes dos formulários adotados pela agência para tal, nisso não se configurando qualquer irregularidade.
80.2.6. Ademais, até então, a premissa era de que estavam sendo encetadas as medidas necessárias para a continuidade do projeto, seja por parte do novo proponente, seja por parte do corpo técnico da agência, não havendo qualquer irregularidade aparente que sugerisse sua descontinuação. A esse respeito vale lembrar que haviam sido prestadas contas parciais pela Animatógrafo Ltda., que procedeu ao recolhimento correspondente ao valor da glosa que ensejou a reprovação das contas (irregularidade na Nota Fiscal nº 0267 - vide item 42 supra) .
80.2.7. Em face dessas considerações, manifesta-se contrariamente à responsabilização da Sra. Myriam Assis de Souza e do Sr. Paulo Xavier Alcoforado.
80.3. Despacho DIR 8415/2013 (peça 8, p. 164) - Agentes Responsabilizados: Glauber Piva Gonçalves, Manoel Rangel Neto, Rosana dos Santos Alcântara e Vera Zaverucha. Despacho no qual se consubstanciou a decisão da Diretoria Colegiada da Ancine, no sentido de aprovar a troca de titularidade do projeto, exarado na Reunião de Diretoria Colegiada nº 474, realizada em 19/3/2013.
80.3.1. Pela pertinência à presente análise, vale trazer a lume o enunciado de Jurisprudência Selecionada do TCU, extraído do Acórdão 1529/2019-TCU-Plenário:
	'Não cabe a responsabilização de dirigente de órgão ou entidade por irregularidade que só poderia ser detectada mediante completa e minuciosa revisão dos atos praticados pelos subordinados, sobretudo na presença de pareceres técnico e jurídico recomendando a prática do negócio jurídico, salvo quando se tratar de falha grosseira ou situação recorrente, que impede o reconhecimento da irregularidade como caso isolado.'
80.3.2. Como se pode depreender dos autos, o Despacho DIR 8415/2013 deu-se com base nas manifestações técnicas que a precederam - Parecer Técnico 104/2013 ANCINE/SFO/CAP e Despacho nº 25/2013 ANCINE/SFO/CAP (peça 8, p. respectivamente à p. 158-160 e 162) , as quais, por sua vez, se balizaram em critérios objetivos de análise, estabelecidos pela própria equipe da Ancine, em face da ausência de normativo específico que regulasse o procedimento de troca de titularidade, conforme já analisado (itens 64-68) .
80.3.3. Dessarte, no contexto em que o ato foi praticado, não havia alternativa diversa a ser cogitada, seja pela ausência de normativos específicos para a transferência do projeto, seja pela necessidade de dar continuidade ao projeto, com vistas à sua conclusão. Outrossim, naquela ocasião, não havia risco aparente de descontinuação do projeto.
80.3.4. Posto isso, e não tendo se verificado qualquer falha grosseira ou situação recorrente, no encaminhamento alvitrado nas peças técnicas, não se vislumbra razão para atribuir responsabilidade aos membros da Diretoria Colegiada.
80.5. Parecer 197/2013/PF-ANCINE/PGF/AGU (peça 8, p. 210-222) - Agente Responsabilizado Alex Braga Muniz: O parecer em referência versou sobre a alteração da titularidade do projeto 'Oswaldo Aranha - o Voto e a Revolução', da Animatógrafo Ltda. para o Sr. Júlio Wohlgemuth, enfocando a circunstância desse empresário individual ser enquadrado como microempreendedor individual (MEI) , cuja atividade principal não se refere à produção de obras audiovisuais, o que não o credenciaria, perante a ANCINE, para o registro, a classificação e a captação de recursos incentivados.
80.5.1. Em suma, a conclusão haurida pelo parecerista, acerca da questão, foi no sentido de que 'o MEI não pode figurar como proponente de projetos de produção audiovisual'.
80.5.2. No âmbito do TCU, prevalece o entendimento que 'os pareceristas em geral só terão afastada a responsabilidade a eles eventualmente questionada se seus pareceres estiverem devidamente fundamentados, albergados por tese aceitável da doutrina ou da jurisprudência, de forma que guardem forte respeito aos limites definidos pelos princípios da moralidade, da legalidade, da publicidade, dentre outros' (Acórdão 3193/2014-TCU-Plenário) .
80.5.3. No caso concreto, não se verifica qualquer ofensa às condicionantes impostas no decisum, para que o Sr. Alex Braga Muniz venha a ser responsabilizado nestes autos, pela emissão do Parecer 197/2013/PF-ANCINE/PGF/AGU. Com efeito, para além da plausibilidade e adequação jurídica, e da consonância aos princípios constitucionais do art. 37, caput, da CF/1988, o parecer não concorreu para a sucessiva transferência de titularidade do projeto. Ao contrário, o opinamento deu-se pela impossibilidade da transferência pleiteada pelo Sr. Júlio Wohlgemuth.
80.5.4. Em vista disso, entende-se que o Sr. Alex Braga Muniz, assim como os demais agentes públicos da Ancine, arrolados no Quadro 2, não devem ser responsabilizados nesta TCE.
Da determinação contida no item 1.7.2 do Acórdão de Relação nº 1178/2019 - 2ª Câmara
81. A despeito das conclusões advindas da análise empreendida no tópico precedente (item 80 e subitens) , não se descura da determinação contida no item 1.7.2 do Acórdão 1178/2019, que determinou a citação dos agentes públicos da Ancine responsáveis pelo acompanhamento da execução do projeto 'Oswaldo Aranha - O Voto e a Revolução'.
82. Nesse prisma, sem embargo de ressalvar a opinião deste auditor, quanto à desnecessidade de promover o chamamento processual dos agentes públicos da Ancine, submete-se à consideração superior que sejam oferecidas propostas alternativas de encaminhamento ao Ministro Relator. A primeira consistindo em julgar as contas da empresa Animatógrafo Ltda. e do Sr. Júlio Wohlgemuth, excluindo-se a empresa Fantasias Luminosas Ltda. da relação processual. A segunda, em estrita observância ao item 1.7.2 do Acórdão 1178/2019-TCU-Segunda Câmara, determinando a citação dos agentes públicos indicados no Quadro 2, solidariamente ao Sr. Júlio Wohlgemuth, para apresentarem alegações de defesa, acerca da irregularidade que ensejou a reprovação da prestação de contas do projeto 'Oswaldo Aranha - O Voto e a Revolução', em função das respectivas condutas, a seguir delineadas:
Irregularidade: não comprovação da regular aplicação dos recursos captados por força do projeto Salic 05-0028, em virtude da não apresentação da prestação de contas final do projeto, e também pela não emissão do Certificado de Produto Brasileiro (CPB) do filme 'Oswaldo Aranha - O voto e a revolução'.
Débito relacionado aos responsáveis solidários: Júlio César Wohlgemuth (CPF XXX.270.730-XX) e, alternativamente,  à Alex Braga Muniz (CPF: XXX.839.037-XX) , Glauber Piva Gonçalves (CPF: XXX.359.348-XX) , Gustavo Dahl (CPF: 26727660700) , Leandro de Sousa Mendes (CPF: XXX.022.941-XX) , Luiz Fernando Noel de Souza (CPF: XXX.182.097-XX) , Manoel Rangel Neto (CPF: XXX.524.478-XX) , Myriam Assis de Souza (CPF: XXX.353.156-XX) , Nilson Rodrigues da Fonseca (CPF: XXX.052.231-XX) , Paulo Xavier Alcoforado (CPF: XXX.702.415-XX) , Rodrigo Albuquerque Camargo (CPF: 271. 392.898-24) e Rosana dos Santos Alcântara (CPF XXX.496.387-XX) 
	Data
	Valor Original (R$) 
	Débito/Crédito

	24/11/2006
	152.856,12
	D

	19/06/2007
	51.132,03
	D

	9/03/2012
	10.000,00
	C

Conduta: emitir atos opinativos e/ou decisórios afetos ao acompanhamento da execução do projeto 'Oswaldo Aranha - O Voto e a Revolução', possibilitando sucessivas transferências de titularidade do aludido projeto, a despeito da ausência de comprovação do necessário nexo causal entre os recursos captados e os dispêndios supostamente realizados, das quais resultou a não consecução plena do objeto pactuado.
Nexo de Causalidade: a emissão de atos opinativos e/ou decisórios afetos ao acompanhamento da execução do projeto 'Oswaldo Aranha - O Voto e a Revolução', possibilitou sucessivas transferências de titularidade do aludido projeto, a despeito da ausência de comprovação do necessário nexo causal entre os recursos captados e os dispêndios supostamente incorridos, resultando na não consecução plena do objeto pactuado e, por conseguinte, em dano ao erário.
Culpabilidade: Não há excludentes de ilicitude, de culpabilidade e de punibilidade; é razoável supor que os responsáveis tinham consciência da ilicitude de sua conduta; era exigível conduta diversa da praticada, qual seja, praticar atos opinativos e/ou decisórios afetos ao acompanhamento da execução do projeto 'Oswaldo Aranha - O Voto e a Revolução', de modo a evitar sucessivas transferências de titularidade do aludido projeto, em face da ausência de comprovação do necessário nexo causal dos recursos captados e os dispêndios supostamente incorridos, resultando na não consecução plena do objeto pactuado.
83. Ressalta-se que, em sendo acolhida a proposta alternativa de nova citação, também se deve promover o chamamento da empresa Animatógrafo Ltda. e do Sr. Júlio Wohlgemuth, em homenagem aos princípios da ampla defesa e do contraditório.
CONCLUSÃO
84. Em face da análise promovida nos itens 22 a 72, verificou-se que a empresa Fantasias Luminosas Ltda. manteve-se inerte em face da citação do TCU, assumindo o ônus de sua revelia, com o prosseguimento do processo, na forma do art. 12, § 3º, da Lei 8.443/1992.
85. Não obstante, entende-se que o fato dessa empresa não haver gerido quaisquer recursos, enquanto esteve à frente do projeto, mostra-se suficiente para que, com base nos princípios da proporcionalidade e da razoabilidade, seja afastada a sua responsabilização nesta TCE (vide item 29) .
86. Por sua vez, o Sr. Júlio César Wohlgemuth apresentou alegações de defesa com idêntico teor daquelas já prestadas por ocasião de sua primeira citação, cujo conteúdo foi rejeitado pela análise técnica à peça 34. Nesta oportunidade, os mesmos argumentos se mostraram inaptos para fazer frente à citação determinada no item 1.7.1 do Acórdão 11718/2019-TCU-Segunda Câmara, razão pela qual se manifesta por sua rejeição.
87. Quanto à defesa apresentada pela empresa Animatógrafo Cinema e Vídeo Ltda., verificou-se que a plausibilidade dos argumentos que a embasaram, corroborados e complementados por elementos dos autos, permitiram que se ponderasse em favor da responsável, de modo a se manifestar pelo seu acatamento. Nesse sentido, ressalta-se que a prestação de contas dos recursos por ela geridos comprovou a execução de despesas no valor de R$ 196.081,37, na produção material de informação (29 CDs) , para subsidiar a realização do filme de longa-metragem objeto do projeto cultural, tendo a responsável recolhido o valor histórico de R$ 10.000,00, relativo à parcela glosada, o que afasta a ausência de nexo causal entre os recursos captados e os dispêndios realizados.
88. Ademais, foi possível constatar que a responsável não tinha motivos evidentes para, em 2011, quando deixou de formular pedidos de prorrogação de prazo para captação, constatar que a continuidade do projeto estava comprometida, uma vez que, desde 2010, já havia manifestação de interesse do Sr. Júlio Wohlgemuth em assumir o projeto.
89. No que tange ao exame da boa-fé dos responsáveis para fins de concessão de novo prazo para o recolhimento do débito sem a incidência de juros de mora (art. 202 do Regimento Interno do TCU) , entende-se que a análise empreendida não permite reconhecê-la apenas em relação à empresa Fantasias Luminosas Ltda. e ao Sr. Júlio César Wohlgemuth.
90. Com relação à diligência determinada no item 1.7.2 do Acórdão 11718/2019-TCU-Segunda Câmara, verificou-se que a Ancine atendeu satisfatoriamente a demanda do TCU, fornecendo os nomes dos servidores a serem citados, nos termos do aludido decisum.
91. Assim, deixa-se de propor a multa alvitrada para o então dirigente da Ancine, pelo reiterado não atendimento à diligência do TCU (peça 66) , tendo em vista que se demonstrou que, à época de sua propositura, a material solicitado já fora encaminhado ao Tribunal, embora não tivesse sido disponibilizado nos autos (vide item 62) .
92. No tocante às citações também determinadas pelo Acórdão 1718/2019-TCU-Segunda Câmara, promoveu-se à análise das responsabilidades dos agentes públicos encaminhados pela Ancine (Quadros 1 e 2) , em cotejo às razões aduzidas como fundamento aos Embargos de Declaração opostos pela agência, contra a deliberação em referência, as quais foram recebidas como mera petição, por meio do Acórdão de Relação nº 601/2020.
93. Em face do exame empreendido (item 80 e subitens) , este auditor manifestou dissensão quanto à pertinência da citação dos agentes públicos arrolados, sugerindo propostas alternativas ao Ministro Relator, uma julgando as contas dos responsáveis que apresentaram alegações de defesa, bem como excluindo a responsabilidade da empresa que não geriu recursos; outra promovendo a citação dos agentes públicos da Ancine, na forma determinada no item 1.7.2 do Acórdão 1718/2019-TCU-Segunda Câmara, e também da empresa Animatógrafo Ltda. e ao Sr. Júlio Wohlgemuth, em homenagem aos princípios da ampla defesa e do contraditório.
Prescrição da pretensão punitiva
94. No presente caso, para aferição da ocorrência da prescrição da pretensão punitiva do TCU, nos termos do Acórdão 1441/2016-TCU-Plenário, considera-se como termo inicial de contagem a data de 1º/5/2011 (dia subsequente ao vencimento do prazo de prestação de contas) , a partir da qual os responsáveis estariam incidindo nas condutas irregulares, indicadas no Acórdão 11718/2019-TCU-Segunda Câmara.
95. Desse modo, em relação ao Sr. Júlio César Wohlgemuth, é improvável que ocorra a prescrição, pois a citação será ordenada antes de maio de 2021.
96. Já, se acolhida a proposta alternativa adiante formulada, no sentido de citar os agentes públicos da Ancine (vide itens 82 e 92) , verifica-se a ocorrência da prescrição da pretensão punitiva em relação ao Despacho DIR nº 2.171/2006 (peça 10, p. 69) , de 13/6/2006. No que se refere aos demais atos apontados pela Ancine (Quadro 2) , não ocorre a prescrição, uma vez que foram praticados entre 5/3 a 8/7/2013.
PROPOSTA DE ENCAMINHAMENTO
97. Diante do exposto, submete-se os autos à consideração superior, propondo ao Tribunal:
a) excluir da relação processual a responsável Fantasias Luminosas Ltda. (CNPJ 03.005.343/0001-37) ;
b) com fundamento nos arts. 1º, inciso I, 16, inciso II, c/c os arts. 18 e 23, inciso II, da da Lei 8.443/1992, e com arts. 1º, inciso I, 208 e 214, inciso II, do Regimento Interno, julgar regulares com ressalva, as contas da responsável Animatógrafo Cinema e Vídeo Ltda. (CNPJ 01.643.386/0001-12) , dando-lhe quitação;
c) com fundamento nos arts. 1º, inciso I; 16, inciso III, alíneas 'b'; 19 e 23, inciso III, todos da Lei 8.443/1992, e nos arts. 1º, inciso I; 209, inciso II; 210 e 214, inciso III, do Regimento Interno TCU, julgar irregulares as contas do responsável Júlio César Wohlgemuth (CPF XXX.270.730-XX) e condená-lo ao pagamento das quantias a seguir especificadas, abatidas as quantias ressarcidas, com a fixação do prazo de quinze dias, a contar da notificação, para comprovar, perante o Tribunal (art. 214, inciso III, alínea 'a', do Regimento Interno) , o recolhimento da dívida aos cofres do Fundo Nacional de Cultura, atualizada monetariamente e acrescida dos juros de mora, calculados a partir da data discriminada, até a data do recolhimento, na forma prevista na legislação em vigor:
	Data
	Valor Original (R$) 
	Débito/Crédito

	24/11/2006
	152.856,12
	D

	19/06/2007
	51.132,03
	D

	9/03/2012
	10.000,00
	C

b) aplicar ao Sr. Júlio César Wohlgemuth (CPF XXX.270.730-XX) a multa prevista no art. 57 da Lei 8.433/1992, fixando-lhe o prazo de quinze dias, a contar da notificação, para comprovar, perante o Tribunal (art. 214, inciso III, alínea 'a', do Regimento Interno) , o recolhimento da dívida aos cofres do Tesouro Nacional, atualizada monetariamente desde a data do acórdão que vier a ser proferido até a do efetivo recolhimento, se for paga após o vencimento, na forma da legislação em vigor;
c) autorizar, desde logo, nos termos do art. 28, inciso II, da Lei 8.443/1992, a cobrança judicial das dívidas caso não atendida a notificação;
d) autorizar o pagamento das dívidas em até 36 parcelas mensais e consecutivas, nos termos do art. 26 da Lei 8.443/1992 e do art. 217 do Regimento Interno, fixando-lhe o prazo de quinze dias, a contar do recebimento da notificação, para comprovar perante o Tribunal o recolhimento da primeira parcela, e de trinta dias, a contar da parcela anterior, para comprovar o recolhimento das demais parcelas, devendo incidir sobre cada valor mensal, atualizado monetariamente, os juros de mora devidos, na forma prevista na legislação em vigor, alertando ao responsável que a falta de comprovação do recolhimento de qualquer parcela importará no vencimento antecipado do saldo devedor, nos termos do § 2º do art. 217 do Regimento Interno deste Tribunal;
f) enviar cópia do Acórdão que vier a ser proferido ao Ministério da Cultura - MinC, à Secretaria Federal de Controle Interno; e aos responsáveis para ciência, informando que a deliberação, acompanhada do Relatório e Voto que a fundamentarem, estará disponível para consulta no endereço www.tcu.gov.br/acordaos, além de esclarecer que, caso requerido, o TCU poderá fornecer as correspondentes cópias, em mídia impressa, aos interessados e ao responsável arrolado nestes autos;
g) encaminhar cópia da deliberação, bem como do relatório e do voto que a fundamentarem, ao Procurador-Chefe da Procuradoria da República no Estado do Rio Grande do Sul, nos termos do § 3º do art. 16 da Lei 8.443/1992 c/c o § 7º do art. 209 do Regimento Interno do TCU, para adoção das medidas que entender cabíveis;
Alternativamente, propõe-se:
a) realizar a citação, com fundamento nos arts. 10, § 1º, e 12, incisos I e II, da Lei 8.443/1992 c/c o art. 202, incisos I e II, do RI/TCU, para que, no prazo de quinze dias, os responsáveis abaixo indicados, em decorrência das condutas praticadas, apresentem alegações de defesa e/ou recolham, aos cofres especificados, a quantia abaixo indicada, atualizada monetariamente a partir da respectiva data até o efetivo recolhimento, abatendo-se na oportunidade as quantias eventualmente ressarcidas, na forma da legislação em vigor, que geraram a irregularidade demonstrada a seguir:
Irregularidade: não comprovação da regular aplicação dos recursos captados por força do projeto Salic 05-0028, em virtude da não apresentação da prestação de contas final do projeto, e também pela não emissão do Certificado de Produto Brasileiro (CPB) do filme 'Oswaldo Aranha - O voto e a revolução'.
Débito relacionado aos responsáveis solidários: Júlio César Wohlgemuth (CPF XXX.270.730-XX) : Alex Braga Muniz (CPF: XXX.839.037-XX) , Glauber Piva Gonçalves (CPF: XXX.359.348-XX) , Gustavo Dahl (CPF: 26727660700) , Leandro de Sousa Mendes (CPF: XXX.022.941-XX) , Luiz Fernando Noel de Souza (CPF: XXX.182.097-XX) , Manoel Rangel Neto (CPF: XXX.524.478-XX) , Myriam Assis de Souza (CPF: XXX.353.156-XX) , Nilson Rodrigues da Fonseca (CPF: XXX.052.231-XX) , Paulo Xavier Alcoforado (CPF: XXX.702.415-XX) , Rodrigo Albuquerque Camargo (CPF: 271. 392.898-24) e Rosana dos Santos Alcântara (CPF XXX.496.387-XX) 
	Data
	Valor Original (R$) 
	Débito/Crédito

	24/11/2006
	152.856,12
	D

	19/06/2007
	51.132,03
	D

	9/03/2012
	10.000,00
	C

Responsável: Júlio César Wohlgemuth (CPF XXX.270.730-XX) 
Conduta: não adotar as medidas necessárias para apresentar a prestação de contas final do projeto Salic 05-0028, e para emitir o Certificado de Produto Brasileiro (CPB) do filme 'Oswaldo Aranha - O voto e a revolução'.
Nexo de causalidade: a não adoção das medidas necessárias para apresentar a prestação de contas final do projeto Salic 05-0028, e para emitir o Certificado de Produto Brasileiro (CPB) do filme 'Oswaldo Aranha - O voto e a revolução' resultou em dano ao Erário pela integralidade desses recursos, no montante histórico de R$ 193.988,15. 
Culpabilidade: a conduta omissiva do Sr. Júlio César Wohlgemuth é reprovável, posto que há elementos indicativos da consciência da ilicitude praticada, porquanto não adotou as providências necessárias à apresentação da prestação de contas final do projeto Salic 05-0028, embora tenha sido notificado para tanto, e também não providenciou a emissão do Certificado de Produto Brasileiro (CPB) do filme 'Oswaldo Aranha - O voto e a revolução', sendo-lhe exigível conduta diversa da que teve, a qual não se alberga em nenhuma excludente de ilicitude.
Responsáveis: Alex Braga Muniz (CPF: XXX.839.037-XX) , Glauber Piva Gonçalves (CPF: XXX.359.348-XX) , Gustavo Dahl (CPF: 26727660700) , Leandro de Sousa Mendes (CPF: XXX.022.941-XX) , Luiz Fernando Noel de Souza (CPF: XXX.182.097-XX) , Manoel Rangel Neto (CPF: XXX.524.478-XX) , Myriam Assis de Souza (CPF: XXX.353.156-XX) , Nilson Rodrigues da Fonseca (CPF: XXX.052.231-XX) , Paulo Xavier Alcoforado (CPF: XXX.702.415-XX) , Rodrigo Albuquerque Camargo (CPF: 271. 392.898-24) e Rosana dos Santos Alcântara (CPF XXX.496.387-XX) . 
Conduta: emitir atos opinativos e/ou decisórios afetos ao acompanhamento da execução do projeto 'Oswaldo Aranha - O Voto e a Revolução', possibilitando sucessivas transferências de titularidade do aludido projeto, a despeito da ausência de comprovação do necessário nexo causal entre os recursos captados e os dispêndios supostamente realizados, das quais resultou a não consecução plena do objeto pactuado.
Nexo de Causalidade: a emissão de atos opinativos e/ou decisórios afetos ao acompanhamento da execução do projeto 'Oswaldo Aranha - O Voto e a Revolução', possibilitou sucessivas transferências de titularidade do aludido projeto, a despeito da ausência de comprovação do necessário nexo causal entre os recursos captados e os dispêndios supostamente incorridos, resultando na não consecução plena do objeto pactuado e, por conseguinte, em dano ao erário.
Culpabilidade: Não há excludentes de ilicitude, de culpabilidade e de punibilidade; é razoável supor que os responsáveis tinham consciência da ilicitude de sua conduta; era exigível conduta diversa da praticada, qual seja, praticar atos opinativos e/ou decisórios afetos ao acompanhamento da execução do projeto 'Oswaldo Aranha - O Voto e a Revolução', de modo a evitar sucessivas transferências de titularidade do aludido projeto, em face da ausência de comprovação do necessário nexo causal dos recursos captados e os dispêndios supostamente incorridos, resultando na não consecução plena do objeto pactuado.
b) informar aos responsáveis que, caso venham a ser condenados pelo Tribunal, os débitos ora apurados serão acrescidos de juros de mora, nos termos do § 1º do art. 202 do RI/TCU;
e) esclarecer aos responsáveis, em obediência ao art. 12, § 2º, da Lei 8.443/1992, e ao art. 12, inciso VI, da Resolução TCU 170/2004, que o recolhimento tempestivo do débito somente saneará o processo caso seja reconhecida a sua boa-fé e não se constate outra irregularidade nas contas; 
f) esclarecer aos responsáveis, em obediência ao art. 12, § 3º, da Lei 8.443/1992, e ao art. 12, inciso VII, da Resolução TCU 170/2004, que o não atendimento à citação ou à audiência implicará revelia, para todos os efeitos, dando-se prosseguimento ao processo."
3.	Enfim, por intermédio do Exmo. Sr. Procurador Júlio Marcelo de Oliveira, o MPTCU anuiu à aludida proposta da unidade técnica, tendo lançado o seu parecer à Peça 76 nos seguintes termos:
" (...) Em face do saneamento dos autos determinado pelo Acórdão 11718/2019-TCU-Segunda Câmara e da nova análise de mérito apresentada em pareceres uniformes pela Secretaria de Controle Externo de Tomada de Contas Especial, o Ministério Público de Contas, considerando os princípios da racionalidade administrativa e da celeridade processual, manifesta-se de acordo com a seguinte proposta de encaminhamento contida na peça 73, p.29-30:
'a) excluir da relação processual a responsável Fantasias Luminosas Ltda. (CNPJ 03.005.343/0001-37) ;
b) com fundamento nos arts. 1º, inciso I, 16, inciso II, c/c os arts. 18 e 23, inciso II, da Lei 8.443/1992, e com arts. 1º, inciso I, 208 e 214, inciso II, do Regimento Interno, julgar regulares com ressalva, as contas da responsável Animatógrafo Cinema e Vídeo Ltda. (CNPJ 01.643.386/0001-12) , dando-lhe quitação;
c) com fundamento nos arts. 1º, inciso I; 16, inciso III, alíneas 'b'; 19 e 23, inciso III, todos da Lei 8.443/1992, e nos arts. 1º, inciso I; 209, inciso II; 210 e 214, inciso III, do Regimento Interno TCU, julgar irregulares as contas do responsável Júlio César Wohlgemuth (CPF XXX.270.730-XX) e condená-lo ao pagamento das quantias a seguir especificadas, abatidas as quantias ressarcidas, com a fixação do prazo de quinze dias, a contar da notificação, para comprovar, perante o Tribunal (art. 214, inciso III, alínea 'a', do Regimento Interno) , o recolhimento da dívida aos cofres do Fundo Nacional de Cultura, atualizada monetariamente e acrescida dos juros de mora, calculados a partir da data discriminada, até a data do recolhimento, na forma prevista na legislação em vigor:
	Data
	Valor Original (R$) 
	Débito/Crédito

	24/11/2006
	152.856,12
	D

	19/06/2007
	51.132,03
	D

	9/03/2012
	10.000,00
	C

d) aplicar ao Sr. Júlio César Wohlgemuth (CPF XXX.270.730-XX) a multa prevista no art. 57 da Lei 8.433/1992, fixando-lhe o prazo de quinze dias, a contar da notificação, para comprovar, perante o Tribunal (art. 214, inciso III, alínea 'a', do Regimento Interno) , o recolhimento da dívida aos cofres do Tesouro Nacional, atualizada monetariamente desde a data do acórdão que vier a ser proferido até a do efetivo recolhimento, se for paga após o vencimento, na forma da legislação em vigor;
e) autorizar, desde logo, nos termos do art. 28, inciso II, da Lei 8.443/1992, a cobrança judicial das dívidas caso não atendida a notificação;
f) autorizar o pagamento das dívidas em até 36 parcelas mensais e consecutivas, nos termos do art. 26 da Lei 8.443/1992 e do art. 217 do Regimento Interno, fixando-lhe o prazo de quinze dias, a contar do recebimento da notificação, para comprovar perante o Tribunal o recolhimento da primeira parcela, e de trinta dias, a contar da parcela anterior, para comprovar o recolhimento das demais parcelas, devendo incidir sobre cada valor mensal, atualizado monetariamente, os juros de mora devidos, na forma prevista na legislação em vigor, alertando ao responsável que a falta de comprovação do recolhimento de qualquer parcela importará no vencimento antecipado do saldo devedor, nos termos do § 2º do art. 217 do Regimento Interno deste Tribunal;
g) enviar cópia do Acórdão que vier a ser proferido ao Ministério da Cultura - MinC, à Secretaria Federal de Controle Interno; e aos responsáveis para ciência, informando que a deliberação, acompanhada do Relatório e Voto que a fundamentarem, estará disponível para consulta no endereço www.tcu.gov.br/acordaos, além de esclarecer que, caso requerido, o TCU poderá fornecer as correspondentes cópias, em mídia impressa, aos interessados e ao responsável arrolado nestes autos;
h) encaminhar cópia da deliberação, bem como do relatório e do voto que a fundamentarem, ao Procurador-Chefe da Procuradoria da República no Estado do Rio Grande do Sul, nos termos do § 3º do art. 16 da Lei 8.443/1992 c/c o § 7º do art. 209 do Regimento Interno do TCU, para adoção das medidas que entender cabíveis."
É o Relatório.
1

Gustav Livio Toniatti (417/A/OAB-DF), representando a Animatógrafo Cinema e Vídeo Ltda.

Procurador Júlio Marcelo de Oliveira.

TOMADA DE CONTAS ESPECIAL. LEI ROUANET. PROJETO CULTURAL PELO PRONAC N.º 05.0028. NÃO COMPROVAÇÃO DA BOA E REGULAR APLICAÇÃO DOS RECURSOS FEDERAIS. CITAÇÃO. REVELIA. REJEIÇÃO DAS ALEGAÇÕES DE DEFESA DO TITULAR-SUCESSOR NO PROJETO CULTURAL. CONTAS IRREGULARES. DÉBITO. MULTA. ACOLHIMENTO DAS ALEGAÇÕES DE DEFESA DA TITULAR-ANTECESSORA. EXCLUSÃO DA ENTIDADE NO PROCESSO. QUITAÇÃO. COMUNICAÇÃO.

TOMADA DE CONTAS ESPECIAL (TCE)

Secretaria de Controle Externo de Tomada de Contas Especial (Secex-TCE).

Trata-se de tomada de contas especial instaurada pela Agência Nacional do Cinema (Ancine) em desfavor de Júlio César Wohlgemuth diante da omissão no dever de prestar contas dos recursos federais captados por meio do incentivo fiscal aportado em função da "Lei Rouanet" sob o valor original de R$ 203.988,15 no âmbito do Pronac n.º 05.0028 em prol da realização do projeto cinematográfico intitulado como "Oswaldo Aranha - O voto e a Revolução", tendo a vigência do referido projeto cultural sido inicialmente estipulada para o período de 31/1/2006 a 31/12/2010.
2.	Como visto, a partir do Relatório de TCE s/n (Peça 10, p. 51-106) , o tomador de contas assinalou a responsabilidade em desfavor de Júlio César Wohlgemuth diante da omissão no dever de prestar contas dos recursos federais captados sob o valor original de R$ 203.988,15.
3.	Em cumprimento, todavia, ao Acórdão 11718/2019-TCU-Segunda Câmara, a Secex-TCE passou a promover a citação solidária da Fantasias Luminosas Ltda., como entidade proponente do aludido projeto, e da Animatógrafo Cinema e Vídeos Ltda., como entidade detentora da titularidade do projeto na fase da captação dos recursos, além de Júlio César Wohlgemuth, como titular do projeto na fase da prestação de contas final e da apresentação física do projeto.
4.	De toda sorte, por meio do referido Acórdão 11.718/2019 mantido pelo Acórdão 601/2020-TCU-Segunda Câmara, teria sido determinada, ainda, a realização de diligência junto à Ancine para a identificação dos agentes públicos responsáveis pelo acompanhamento da execução do aludido projeto, já que os seus atos omissivo-comissivos teriam supostamente permitido a prática das sucessivas transferências da titularidade do aludido projeto sem o necessário dever de cuidado em relação ao efetivo cumprimento dos objetivos pactuados.
5.	A despeito, contudo, da regular citação, a Fantasias Luminosas Ltda. não apresentou as suas alegações de defesa, nem efetuou, tampouco, o recolhimento do débito em favor do Tesouro Nacional, passando à condição de revel perante o TCU, nos termos do art. 12, § 3º, da Lei n.º 8.443, de 1992.
6.	De outra sorte, por intermédio do seu representante legal, a Animatógrafo Cinema e Vídeos Ltda. ofereceu a sua defesa, tendo apresentado, em resumo, os seguintes argumentos: (i) aprovação da prestação de contas parcial apresentada à Ancine, com a exceção para a Nota Fiscal n.º 0627 sob o valor de R$ 10.000,00, tendo o referido valor já sido devidamente recolhido com a atualização monetária; (ii) entrega de material relevante para a continuação da referida obra cinematográfica por Júlio César Wohlgemuth em face da transferência da titularidade do projeto.
7.	Por seu turno, Júlio César Wohlgemuth apresentou, em síntese, a sua defesa no sentido da ineficácia da transferência da titularidade do projeto pela Animatógrafo Cinema e Vídeos Ltda. diante da falta de publicação da decisão de aprovação pela Ancine no Diário Oficial da União.
8.	Ao responder, por sua vez, à diligência determinada pelo aludido Acórdão 11.718/2019, a Ancine apresentou a completa identificação dos agentes públicos responsáveis pelo acompanhamento do referido projeto cultural.
9.	De todo modo, ao avaliar, contudo, as alegações de defesa de Júlio César Wohlgemuth, a Secex-TCE reiterou o Parecer n.º 378/2014 (Peça 9, p. 40) emitido pela Procuradoria Federal junto à Ancine no sentido de que a ausência de publicação no Diário Oficial da União não impediria a produção dos efeitos sobre a transferência da titularidade do projeto pela Animatógrafo, até porque, garantindo a publicidade, a aprovação da transferência teria sido publicada na página oficial da referida agência na internet.
10.	Ao discorrer, todavia, sobre as alegações de defesa das referidas pessoas jurídicas, a Secex-TCE assinalou a ausência da suposta responsabilidade da Fantasias Luminosas Ltda. diante do não recebimento de recursos públicos como detentora da titularidade do projeto, até 3/6/2006 (Peça 10, p. 71) , sem prejuízo, todavia, de assinalar a regularidade, com ressalva, para as contas da Animatógrafos Cinema e Vídeos Ltda. em face da aprovação das contas pela Ancine sobre os recursos captados sob o valor de R$ 196.081,37, após o recolhimento da aludida parcela sob o valor de R$ 10.000,00.
11.	Ao avaliar, enfim, o acompanhamento do projeto pelos agentes públicos da Ancine, a Secex-TCE assinalou a ausência de responsabilidade pelas falhas detectadas no presente processo, pois as aprovações das transferências de titularidade teriam sido realizadas em conformidade com os procedimentos estabelecidos pela aludida agência e teriam o objetivo de evitar a descontinuidade do referido projeto, não tendo restado evidenciado os eventuais indícios de falha grosseira imputável aos referidos agentes públicos.
12.	Por esse prisma, a Secex-TCE assinalou a ausência de responsabilidade dos aludidos gestores públicos, sem prejuízo de, alternativamente, nos termos do Acórdão 11718/2020-TCU-Segunda Câmara, submeter a eventual proposta de citação dos seguintes gestores da Ancine: Alex Braga Muniz, Glauber Piva Gonçalves, Gustavo Dahl, Leandro de Sousa Mendes, Luiz Fernando Noel de Souza, Manoel Rangel Neto, Myriam Assis de Souza, Nilson Rodrigues da Fonseca, Paulo Xavier Alcoforado, Rodrigo Albuquerque Camargo e Rosana dos Santos Alcântara.
13.	De todo modo, após a análise final do feito, a unidade técnica propôs a irregularidade das contas de Júlio César Wohlgemuth para condená-lo ao pagamento do correspondente débito, aplicando-lhe a subjacente multa legal, sem prejuízo, todavia, de julgar regulares, com ressalva, as contas da Animatógrafo Cinema e Vídeos Ltda. e de promover a exclusão da Fantasias Luminosas Ltda. na presente relação processual; tendo o MPTCU anuído a essa proposta.
14.	O TCU pode incorporar o parecer da unidade técnica a estas razões de decidir, sem prejuízo, contudo, de também promover a exclusão da Animatógrafo Cinema e Vídeos Ltda. na presente relação processual, já que ela não teria contribuído para o subjacente dano ao erário.
15.	Bem se vê que subsistiria a efetiva responsabilidade do então detentor da titularidade do projeto (Júlio César Wohlgemuth) a partir da manifestação da diretoria colegiada da Ancine (Peça 8, p. 164) , em 19/3/2013, em face da ausência de prestação de contas final do referido projeto e da eventual conclusão da obra sem o necessário Certificado de Produto Brasileiro (CPB) precedente à exibição ou comercialização da obra cinematográfica.
16.	Não restaria evidenciado, contudo, a eventual conduta omissiva-comissiva, com erro grosseiro, pelos agentes públicos da Ancine, pois a falta de conclusão do referido projeto cultural decorreria da espontânea desistência de Júlio César Wohlgemuth após o indeferimento do seu pedido de nova transferência de titularidade da pessoa física para a jurídica, como microempreendedor individual (Peça 8, p. 210-248) , apesar da possibilidade de o aludido beneficiário prosseguir com o projeto como pessoa física ou empresário individual (Peça 9, p. 32-50) .
17.	Bem se vê, então, que, em sintonia, entre outros, com os Acórdãos 1.194/2009 e 3.991/2015, da 1ª Câmara, os Acórdãos 27/2004, 6.235/2013 e 3.223/2017, da 2ª Câmara, e os Acórdãos 11/1997 e 997/2015, do Plenário, a jurisprudência do TCU estaria firmada no sentido da pessoal responsabilidade do gestor pela comprovação da boa e regular aplicação dos recursos federais, submetendo todo aquele que administra os recursos públicos ao dever de demonstrar o correto emprego dos valores federais, nos termos do art. 70, parágrafo único, da Constituição de 1988 e do art. 93 do Decreto-Lei n.º 200, de 1967.
18.	Por esse ângulo, em função da ausência de elementos capazes de demonstrar a boa e regular aplicação dos recursos federais ante a ausência de efetiva demonstração do necessário nexo causal entre os recursos captados e os supostos dispêndios incorridos no referido Pronac 05-0028, restou configurada a ofensa não só às regras legais, mas também aos princípios basilares da administração pública, já que, ao final e ao cabo, o responsável deixou de prestar a devida satisfação à sociedade sobre o efetivo emprego dos recursos públicos postos à sua disposição, e, desse modo, restaria confirmada a presunção legal de dano ao erário em face do eventual desvio ou desperdício dos respectivos recursos federais, restando por aí adequada a proposta da unidade técnica para a condenação do responsável em débito e em multa.
19.	Não subsistiria, enfim, a eventual prescrição da pretensão punitiva do TCU, já que, nos termos do Acórdão 1441/2016-TCU-Plenário, não teria ocorrido o transcurso superior a dez anos entre a ordem para a citação no âmbito do TCU, em 29/10/2019 (Peça 38) , e a data fatal para a prestação de contas final do aludido projeto cultural, em 30/4/2011 (Peça 73, p. 1) .
20.	Eis que, por meio do aludido Acórdão 1.441/2016 proferido na Sessão Extraordinária de 8/6/2016, o Plenário do TCU firmou o seu entendimento no sentido de que a prescrição da pretensão punitiva deve seguir a regra geral do prazo decenal, contado a partir do fato, em linha com o art. 205 do Código Civil brasileiro, interrompendo a contagem do aludido prazo com a ordem de citação, nos termos do art. 240, caput, da Lei n.º 13.105 (Código Processual Civil) , de 2015.
21.	Sem prejuízo, no entanto, do respeito a esse entendimento do Tribunal, deve ser reiterada a minha ressalva já registrada em vários outros julgados do TCU no sentido de que, na ausência de lei específica, o TCU não deveria aplicar qualquer prazo prescricional sobre a referida pretensão punitiva ou, então, na pior das hipóteses, o Tribunal deveria aplicar a regra prescricional fixada pela Lei n.º 9.873, de 1999, não só porque ela trata diretamente de prescrição no âmbito do direito administrativo sancionador, mas também porque, entre outras medidas, a aludida lei manda aplicar o prazo prescricional penal, quando a infração administrativa também configure crime, além de determinar expressamente que, diante do ilícito continuado ou permanente, a contagem do prazo deve iniciar no dia da cessação do aludido ilícito.
22.	A despeito, então, de registrar essa minha posição pessoal, o TCU deve promover a aplicação da multa legal em desfavor do aludido responsável a partir do entendimento fixado pelo aludido Acórdão 1441/2016-TCU-Plenário, até porque também não subsistiria a eventual prescrição da pretensão punitiva do TCU a partir da aplicação da referida Lei n.º 9.873, de 1999, ante a incidência das diversas causas interruptivas.
23.	Não subsistiria, de todo modo, a eventual necessidade de promover o retorno do presente processo para buscar a citação de outros eventuais responsáveis, estando esse entendimento, aliás, em plena sintonia com a jurisprudência fixada pelo TCU a partir, por exemplo, dos Acórdãos 4.002/2020 e 5.297/2013, da 2ª Câmara, e dos Acórdãos 1.170/2017 e 1.223/2015, do Plenário, já que a ausência dessa nova citação não resultaria em prejuízo à defesa dos atuais responsáveis, não só porque o presente processo já estaria em plenas condições de efetivo julgamento pelo TCU, mas também porque a solidariedade passiva seria legalmente erigida em favor do ente estatal credor, e não das eventuais pessoas privadas devedoras, podendo, se for o caso, o atual condenado ajuizar a superveniente ação regressiva em desfavor de outros eventuais responsáveis supostamente coobrigados.
24.	Contudo, como a malsinada irregularidade configuraria a eventual conduta dolosa no sentido de efetivamente facilitar, permitir ou concorrer para que pessoa física ou jurídica privada incorpore ou utilize, de forma indevida, rendas, verbas ou valores integrantes do acervo patrimonial da administração pública, sem a observância das formalidades legais ou regulamentares aplicáveis, resultando no eventual ilícito doloso de improbidade administrativa causador do aludido prejuízo ao erário, nos termos, por exemplo, do art. 10, I e II, além do art. 11, VI, da Lei n.º 8.429, de 1992, com a alteração promovida pela Lei n.º 14.230, de 2021, a eventual prescrição da ação de ressarcimento ao erário também não subsistiria, estando esse entendimento em plena consonância com a jurisprudência fixada pelo STF no bojo do RE 852.475-SP, com o trânsito em julgado a partir de 6/12/2019, diante da Tese de Repercussão Geral n.º 897 no sentido de que "São imprescritíveis as ações de ressarcimento ao erário fundadas na prática de ato doloso tipificado na Lei de Improbidade Administrativa".
25.	O TCU deve julgar irregulares, portanto, as contas de Júlio César Wohlgemuth para condená-lo ao pagamento correspondente débito, aplicando-lhe a multa prevista no art. 57 da Lei n.º 8.443, de 1992, sem prejuízo, todavia, de promover a anunciada exclusão da Animatógrafo Cinema e Vídeos Ltda. e da Fantasias Luminosas Ltda. na presente relação processual.
Ante o exposto, pugno pela prolação do Acórdão ora submetido a este Colegiado.
TCU, Sala das Sessões, em 30 de novembro de 2021.
Ministro-Substituto ANDRÉ LUÍS DE CARVALHO 
Relator